ACORDAO-COMPLETO-2525554

ACÓRDÃO 3562/2023 ATA 15/2023 - SEGUNDA CÂMARA

VISTOS, relatados e discutidos estes autos de Tomada de Contas Especial de responsabilidade do Município do Rio de Janeiro-RJ e dos Srs. Marcelo Bezerra Crivella, prefeito na gestão 2017/2020; e Marcelo Silva Moreira Marques, procurador-geral municipal de 18/2/2019 a 31/12/2021; instaurada pela Caixa Econômica Federal (mandatária do Ministério das Cidades) , em decorrência da não comprovação da regular aplicação de parte dos recursos repassados pela União à municipalidade, por meio do Termo de Compromisso (TC) 0352732-89/2011, Siafi 671466 (Peça 40) ;
ACORDAM os ministros do Tribunal de Contas da União, reunidos em sessão da Segunda Câmara, ante as razões expostas pelo relator, e com fundamento nos arts. 1º, inciso I; 12, § 2º; 16, incisos II e III, alínea b; 18 e 23, incisos II e III, da Lei 8.443/1992; c/c os arts. 1º, inciso I; 208 e 214, inciso II, do Regimento Interno do TCU, em:
9.1. julgar regulares com ressalva as contas do Município do Rio de Janeiro - RJ e dos responsáveis Marcelo Bezerra Crivella e Marcelo Silva Moreira Marques, dando-lhes quitação;
9.2. dar ciência desta decisão aos responsáveis e aos demais interessados.

Tomada de Contas Especial instaurada pela Caixa Econômica Federal, em desfavor de Marcelo Bezerra Crivella em razão de não comprovação da regular aplicação dos recursos repassados pela União, por meio do Termo de Compromisso 0352732-89/2011, Siafi 671466

Segunda Câmara

Caixa Econômica Federal.

3. Interessados/Responsáveis:
3.1. Responsáveis: Marcelo Bezerra Crivella (CPF XXX.923.197-XX), Marcelo Silva Moreira Marques (CPF XXX.872.177-XX) e Município do Rio de Janeiro - RJ (CNPJ 42.498.733/0001-48).

13.1. Ministros presentes: Vital do Rêgo (Presidente) e Aroldo Cedraz (Relator).
13.2. Ministro-Substituto convocado: Marcos Bemquerer Costa.

AROLDO CEDRAZ

Trata-se de Tomada de Contas Especial instaurada pela Caixa Econômica Federal (mandatária do Ministério das Cidades) , em desfavor de Marcelo Bezerra Crivella, prefeito (gestão 2017-2020) ; de Marcelo Silva Moreira Marques, procurador municipal (18/2/2019 a 31/12/2021) ; e do município do Rio de Janeiro - RJ, em razão de não comprovação da regular aplicação dos recursos repassados pela União, por meio do Termo de Compromisso 0352732-89/2011 (peça 40) , Siafi 671466, vigência 25/11/2011 a 30/9/2011 (peça 68) , cujo objeto foi Urbanização - comunidade Chapadão/Chico Mendes e Produção Habitacional MCMV, firmado entre o Ministério das Cidades e o município do Rio de Janeiro - RJ, com prazo para prestação de contas em 30/11/2021.
2.	Transcrevo a seguir a instrução lavrada no âmbito da Secretaria de Controle Externo de Tomada de Contas Especial (Peça 111) , cujas conclusões contaram com a anuência do titular daquela unidade técnica (Peça112 e 113) .
	"[...] HISTÓRICO
Em 3/11/2020, com fundamento na IN/TCU 71/2012, alterada pela IN/TCU 76/2016 e DN/TCU 155/2016, dirigente da Caixa Econômica Federal (mandatária da Secretaria Executiva do Ministério das Cidades - extinta) autorizou a instauração da tomada de contas especial (peça 1) . O processo foi registrado no sistema e-TCE com o número 1562/2020.
O TC 0352732-89/2011 (peça 40) , registro Siafi 671466, foi firmado no valor de R$ 93.461.538,08, sendo R$ 39.200.000,00 à conta do concedente e R$ 54.261.538,08 referentes à contrapartida do convenente. A vigência foi de 25/11/2011 a 30/9/2021, com prazo para prestação de contas até 30/11/2021. Os repasses efetivos da União totalizaram R$ 34.086.251,41 (peça 65) .
Considerando que o termo de compromisso ainda está vigendo, o relatório do tomador de contas (peça 68) , de 28/12/2020, em seu item 4, quanto à execução do objeto, informou funcionalidade parcial, relacionou as pendências e mencionou apresentação das prestações de contas parciais, in verbis:
Quanto à execução física do objeto, conforme Parecer Circunstanciado (peça n° 01) , entende-se que este até o momento atingiu a funcionalidade parcial, permanecendo pendentes até o encerramento de vigência: (1) a construção de tronco coletor para o pleno funcionamento de Sistema de Esgotamento Sanitário - meta em reprogramação (peças 50 a 55) ; (2) Trabalho Social - Avaliação Final, também em reprogramação e (3) meta de Regularização Fundiária - pleito de dispensa, conforme inciso III do art. 8º da Portaria 2860/2019 - MDR, em avaliação (peças 48-49) . No tocante à execução financeira, foram aprovadas as prestações de contas parciais relativas aos desbloqueios efetuados e aplicados no objeto. 
Não obstante, o fundamento para a instauração da Tomada de Contas Especial, conforme consignado na matriz de responsabilização elaborada pelo tomador de contas (peça 67) , foi a constatação da aplicação de recursos federais em finalidade diversa daquela previamente pactuada, em arresto judicial, sem autorização prévia do órgão repassador e em benefício do ente federado.
Os responsáveis arrolados na fase interna foram devidamente comunicados e, diante da ausência de justificativas suficientes para elidir a irregularidade e da não devolução dos recursos, instaurou-se a tomada de contas especial.
No relatório (peça 68) , o tomador de contas concluiu que o prejuízo importaria no valor original de R$ 0,00, imputando-se a responsabilidade a Marcelo Bezerra Crivella, prefeito, no período de 1/1/2017 a 31/12/2020, na condição de contratado, a Marcelo Silva Moreira Marques, Procurador Geral do Município do Rio de Janeiro, no período de 18/2/2019 até 31/12/2020, na condição de parecerista jurídico e o Município do Rio de Janeiro - RJ, na condição de contratado.
		Em 12/1/2021, a Controladoria-Geral da União emitiu o relatório de auditoria (peça 71) , em concordância com o relatório do tomador de contas. O certificado de auditoria e o parecer do dirigente do órgão de controle interno concluíram pela irregularidade das presentes contas (peças 72 e 73) .
	Em 13/1/2021, o ministro responsável pela área atestou haver tomado conhecimento das conclusões contidas no relatório e no certificado de auditoria, bem como do parecer conclusivo do dirigente do órgão de controle interno, manifestando-se pela irregularidade das contas, e determinou o encaminhamento do processo ao Tribunal de Contas da União (peça 74) .
Na instrução inicial (peça 79) , analisando-se os documentos nos autos, concluiu-se pela necessidade de realização de citação e audiência para as seguintes irregularidades: 
Irregularidade 1: aplicação de recursos federais em finalidade diversa daquela previamente pactuada, sem autorização prévia do órgão repassador, em benefício do ente federado.
	Evidências da irregularidade: Parecer Caixa 1830/2020 (peça 1) ; Extrato da poupança 013.147259-5 (peça 58) ; Ata de audiência judicial (peça 3) ; Mandado de intimação (peça 4) ; Ofícios Caixa 28/2020, 56/2020, 57/2020 e 64/2020 (peças 13, 14, 15 e 16) ; Despacho na SLS-1001036.74.2019.5.00.0000 (peça 9) ; Pedido de Reconsideração (peça 11) ; Mandado de Segurança 1001057.50.2019.5.00.0000 (peça 12) ; Relatório do Tomador de Contas (peça 68) .
	Normas infringidas: Constituição da República Federativa do Brasil, art. 37, caput; Decretolei 200/1967, art. 93; Decreto 93.872/1986, art. 66; art. 6º, § 1º, da Lei 11.578/2007; Termo de Compromisso 0352732-89/2011 (peça 40) , itens 8.3, 8.5.1, alínea "c", e 8.5.2.
	Débitos relacionados ao município do Rio de Janeiro - RJ:
	Data de ocorrência
	Valor histórico (R$) 
	Créd./Déb.

	29/11/2019
	13.594.630,04
	D

	16/12/2019
	8.310.633,46
	C

	21/2/2020
	496.017,17
	C

	21/8/2020
	482.693,63
	C

	21/8/2020
	305.285,78
	C

	21/8/2020
	4.000.000,00
	C

		Cofre credor: Tesouro Nacional.
Responsável: Município do Rio de Janeiro - RJ.
Conduta: beneficiar-se indevidamente de recursos federais para realização de ações específicas, no âmbito do instrumento em questão, cuja finalidade foi desvirtuada em prol do ente federado, caracterizando o prejuízo suportado pela União, do qual se beneficiou o Município do Rio de Janeiro/RJ, restando patente a responsabilidade do ente, imputando-lhe o débito do valor arrestado na conta vinculada.
Nexo de causalidade: o benefício indevido dos recursos federais resultou no desvio de finalidade na aplicação dos recursos do instrumento.
Culpabilidade: para pessoa jurídica não é aplicável a análise da reprovabilidade da conduta, conforme item 104 da Portaria-Adplan 1/2010 do TCU c/c Acórdão 1517/2012-TCU-Primeira Câmara-Relator Valmir Campelo. 
Encaminhamento: citação.
Irregularidade 2: utilização do recurso federal repassado em finalidade diversa do pactuado no Termo de Compromisso 0352732-89/2011, decorrente de indicação da conta vinculada à Justiça do Trabalho para arresto, com a finalidade de pagamento de obrigações trabalhistas.
		Evidências da irregularidade: Parecer Caixa 1830/2020 (peça 1) ; Extrato da poupança 013.147259-5 (peça 58) ; Ata de audiência judicial (peça 3) ; Mandado de intimação (peça 4) ; Ofícios Caixa 28/2020, 56/2020, 57/2020 e 64/2020 (peças 13, 14, 15 e 16) ; Despacho na SLS-1001036.74.2019.5.00.0000 (peça 9) ; Pedido de Reconsideração (peça 11) ; Mandado de Segurança 1001057.50.2019.5.00.0000 (peça 12) ; Relatório do Tomador de Contas (peça 68) .
	Normas infringidas: Constituição da República Federativa do Brasil, art. 37, caput; Decretolei 200/1967, art. 93; Decreto 93.872/1986, art. 66; art. 6º, § 1º, da Lei 11.578/2007; Termo de Compromisso 0352732-89/2011 (peça 40) , itens 8.3, 8.5.1, alínea "c", e 8.5.2.
Responsável: Marcelo Bezerra Crivella.
Conduta: indicar a conta específica do Termo de Compromisso 0352732-89/2011 para arresto judicial e não adotar medidas para evitar os arrestos, junto ao seu jurídico, no sentido de esclarecer o juízo acerca da natureza e da titularidade da conta arrestada, como também não promover os devidos expedientes para comunicar à Caixa, com a antecedência devida, sobre o arresto em 29/11/2019.
Nexo de causalidade: a conduta descrita permitiu a realização de despesas incompatíveis com a finalidade pactuada no plano de trabalho do instrumento em questão.
Culpabilidade: não há excludentes de ilicitude, de culpabilidade e de punibilidade; é razoável supor que o responsável tinha consciência da ilicitude de sua conduta; era exigível conduta diversa da praticada, qual seja, não indicar a conta bancária do termo de compromisso e adotar medidas para evitar o arresto, junto ao seu jurídico, no sentido de esclarecer o juízo acerca da natureza e da titularidade dos recursos da conta arrestada. 
Encaminhamento: audiência.
Irregularidade 3: utilização do recurso federal repassado em finalidade diversa do pactuado no Termo de Compromisso 0352732-89/2011, decorrente de indicação da conta vinculada à Justiça do Trabalho para arresto, com a finalidade de pagamento de obrigações trabalhistas.
	Evidências da irregularidade: Parecer Caixa 1830/2020 (peça 1) ; Extrato da poupança 013.147259-5 (peça 58) ; Ata de audiência judicial (peça 3) ; Mandado de intimação (peça 4) ; Ofícios Caixa 28/2020, 56/2020, 57/2020 e 64/2020 (peças 13, 14, 15 e 16) ; Despacho na SLS-1001036.74.2019.5.00.0000 (peça 9) ; Pedido de Reconsideração (peça 11) ; Mandado de Segurança 1001057.50.2019.5.00.0000 (peça 12) ; Relatório do Tomador de Contas (peça 68) .
	Normas infringidas: Constituição da República Federativa do Brasil, art. 37, caput; Decretolei 200/1967, art. 93; Decreto 93.872/1986, art. 66; art. 6º, § 1º, da Lei 11.578/2007; Termo de Compromisso 0352732-89/2011 (peça 40) , itens 8.3, 8.5.1, alínea "c", e 8.5.2; Lei Complementar 132 do município do Rio de Janeiro/RJ, de 20/12/2013, art. 6º, incisos II, VII, VIII e XIV, e art. 7º, inciso IV.
Responsável: Marcelo Silva Moreira Marques.
Conduta: consentir com a indicação da conta específica do Termo de Compromisso 0352732-89/2011 para arresto judicial e não esclarecer o juízo acerca da natureza dessa conta, como também não assessorar o município no sentido de promover os devidos expedientes para comunicar à Caixa, com a antecedência devida, sobre os arrestos em 29/11/2019.
Nexo de causalidade: ao não envidar esforços e não adotar medidas de sua alçada e competência, na condição de Procurador-Geral do município, contribuiu para a conclusão do arresto judicial, em 29/11/2019, dos recursos da conta específica, ou seja, uso indevido de recursos de titularidade federal, oriundos do Termo de Compromisso 0352732-89/2011.
Culpabilidade: a conduta do agente é reprovável, porquanto distante da diligência exigida para ocupar o cargo de Procurador-Geral do município; não há excludentes de ilicitude, de culpabilidade e de punibilidade; é razoável supor que o responsável tinha consciência da ilicitude de sua conduta; era exigível conduta diversa da praticada, qual seja, adotar as medidas de sua alçada par evitar o arresto judicial de recursos federais. 
Encaminhamento: audiência.
Em cumprimento ao pronunciamento da unidade (peça 81) , foram efetuadas citação e audiências dos responsáveis:
 Marcelo Bezerra Crivella - promovida a audiência do responsável:
	Comunicação: Ofício 24515/2021 - Seproc (peça 90) 
Data da Expedição: 11/5/2021
Data da Ciência: 28/5/2021 (peça 105) 
Nome Recebedor: não consta do comprovante de rastreamento dos Correios juntado aos autos (peça 105) .
Observação: Ofício enviado para o endereço do responsável, conforme pesquisa na base de dados no sistema da Receita Federal, custodiada pelo TCU (peça 87) .
Fim do prazo para a defesa: 13/6/2021
	
 Marcelo Silva Moreira Marques - promovida a audiência do responsável:
	Comunicação: Ofício 24517/2021 - Seproc (peça 89) 
Data da Expedição: 21/5/2021
Data da Ciência: 28/5/2021 (peças 105 e 110) 
Nome Recebedor: Fabiano Pereira
Observação: Ofício enviado para o endereço do responsável, conforme pesquisa na base de dados no sistema da Receita Federal, custodiada pelo TCU (peça 106) .
Fim do prazo para a defesa: 13/6/2021
	
Município do Rio de Janeiro - RJ - promovida a citação do responsável:
	Comunicação: Ofício 26570/2021 - Seproc (peça 91) 
Data da Expedição: 20/5/2021
Data da Ciência: 31/5/2021 (peça 92) 
Nome Recebedor: Catia Souza
Observação: Ofício enviado para o endereço do responsável, conforme pesquisa na base de dados no sistema da Receita Federal, custodiada pelo TCU (peça 88) .
Fim do prazo para a defesa: 15/6/2021
	
Conforme Despacho de Conclusão das Comunicações Processuais (peça 109) , as providências inerentes às comunicações processuais foram concluídas. 
Transcorrido o prazo regimental, os responsáveis Marcelo Bezerra Crivella, Marcelo Silva Moreira Marques e Município do Rio de Janeiro - RJ apresentaram suas defesas (peças 82, 101 e 102) , que serão analisadas na seção Exame Técnico.
ANÁLISE DOS PRESSUPOSTOS DE PROCEDIBILIDADE DA IN/TCU 71/2012
Avaliação de Viabilidade do Exercício do Contraditório e Ampla Defesa
	Verifica-se que não houve o transcurso de mais de dez anos desde o fato gerador sem que tenha havido a notificação dos responsáveis pela autoridade administrativa federal competente (art. 6º, inciso II, c/c art. 19 da IN/TCU 71/2012, modificada pela IN/TCU 76/2016) , uma vez que o fato gerador da irregularidade sancionada ocorreu em 29/11/2019, e os responsáveis foram notificados sobre as irregularidades pela autoridade administrativa competente conforme abaixo:
Marcelo Bezerra Crivella, por meio do ofício acostado à peça 24, conforme recibo aposto em carimbo no próprio ofício, em 17/2/2020, (peça 25) .
Marcelo Silva Moreira Marques, por meio do ofício acostado à peça 26, conforme recibo aposto em carimbo no próprio ofício, em 9/3/2020 (peça 27) .
Município do Rio de Janeiro - RJ, por meio do ofício acostado à peça 28, conforme recibo aposto em carimbo no próprio ofício, em 24/9/2020 (peça 29) .
Valor de Constituição da TCE 	
	Verifica-se, ainda, que o valor do débito, cujo fato gerador ocorreu após 1/1/2017, é de R$ 164.009,01, atualizado sem juros até 5/5/2021, decorrente de aplicação de recursos em finalidade diversa do objeto pactuado, em benefício do ente federado. 
OUTROS PROCESSOS/DÉBITOS NOS SISTEMAS DO TCU COM OS MESMOS RESPONSÁVEIS
	Informa-se que foi encontrado processo no Tribunal com os mesmos responsáveis:
	Responsável
	Processo

	Marcelo Bezerra Crivella
	Processo 020.306/2014-8 [PC, aberto, "Contas ordinárias do exercício 2013 da UJ Secretaria-Executiva do Ministério da Pesca e Aquicultura - SE/MPA"]
Processo 000.290/2021-1 [TCE, aberto, "TCE instaurada pela Caixa Econômica Federal (mandatária na Secretaria Executiva do Ministério das Cidades (Extinta) ) em razão de Não comprovação da regular aplicação dos recursos repassados pela União, Termo de compromisso CR.NR.0302568-41, firmado com o/a Fundo Nacional de Hab. Interesse Social, Siafi/Siconv 671466, função Habitação, que teve como objeto Obras de Urbanização Infraestrutura e Edificações no Complexo da Tijuca (nº da TCE no sistema: 1521/2020) "]
Processo 000.291/2021-8 [TCE, aberto, "TCE instaurada pelo (a) Caixa Econômica Federal (mandatária no (a) Secretaria Executiva do Ministério das Cidades (Extinta) ) em razão de Não comprovação da regular aplicação dos recursos repassados pela União, Termo de compromisso CR.NR.0352732-89, firmado com o/a Ministério do Desenvolvimento Regional, Siafi/Siconv 671466, função Urbanismo, que teve como objeto Obras Infra Prod. 240UH MCMV Melhoria 1200UH EQUIP 2 Campos  Fut  Rec Área Degrada 4409 Famílias Benef MCMV 240 (nº da TCE no sistema: 1562/2020) "]
Processo 047.806/2020-6 [TCE, aberto, "TCE instaurada pela Caixa Econômica Federal (mandatária na Secretaria Executiva do Ministério das Cidades (Extinta) ) em razão de não comprovação da regular aplicação dos recursos repassados pela União, Termo de compromisso TC n° 0223.644-85/2007, firmado com o/a Ministério do Desenvolvimento Regional, Siafi/Siconv 597870, função URBANISMO, que teve como objeto Urbanização de Assentamentos Precários (nº da TCE no sistema: 1487/2020) "]
Processo 000.128/2021-0 [TCE, aberto, "TCE instaurada pela Caixa Econômica Federal (mandatária na Subsecretaria de Planejamento, Orçamento e Administração - ME) em razão de não comprovação da regular aplicação dos recursos repassados pela União, Termo de compromisso CR.NR.0416062-57, firmado com o/a Ministério da Cidadania, Siafi/Siconv 676839, função Desporto e Lazer, que teve como objeto Parque Olímpico da Barra   Velódromo (nº da TCE no sistema: 1220/2019) "]
Processo 000.004/2021-9 [TCE, aberto, "TCE instaurada pela Caixa Econômica Federal (mandatária na Subsecretaria de Planejamento, Orçamento e Administração - ME) em razão de não comprovação da regular aplicação dos recursos repassados pela União, Termo de compromisso CR.NR.0416059-00, firmado com o/a Ministério do Esporte, Siafi/Siconv 676837, função Desporto e Lazer, que teve como objeto Parque Olímpico da Barra - Centro de Tênis (nº da TCE no sistema: 1217/2019) "]

	Marcelo Silva Moreira Marques
	Processo 000.290/2021-1 [TCE, aberto, "TCE instaurada pela Caixa Econômica Federal (mandatária na Secretaria Executiva do Ministério das Cidades (Extinta) ) em razão de não comprovação da regular aplicação dos recursos repassados pela União, Termo de compromisso CR.NR.0302568-41, firmado com o Fundo Nacional de Hab. Interesse Social, Siafi/Siconv 671466, função Habitação, que teve como objeto Obras de Urbanização Infraestrutura e Edificações no Complexo da Tijuca (nº da TCE no sistema: 1521/2020) "]
Processo 000.291/2021-8 [TCE, aberto, "TCE instaurada pela Caixa Econômica Federal (mandatária na Secretaria Executiva do Ministério das Cidades (Extinta) ) em razão de Não comprovação da regular aplicação dos recursos repassados pela União, Termo de compromisso CR.NR.0352732-89, firmado com o Ministério do Desenvolvimento Regional, Siafi/Siconv 671466, função Urbanismo, que teve como objeto Obras Infra Prod. 240UH MCMV Melhoria 1200UH equip. 2 Campos Fut. Rec. Área Degrada 4409 Famílias Benef. MCMV 240 (nº da TCE no sistema: 1562/2020) "]
Processo 047.806/2020-6 [TCE, aberto, "TCE instaurada pela Caixa Econômica Federal (mandatária na Secretaria Executiva do Ministério das Cidades (Extinta) ) em razão de Não comprovação da regular aplicação dos recursos repassados pela União, Termo de compromisso TC 0223.644-85/2007, firmado com o/a Ministério do Desenvolvimento Regional, Siafi/Siconv 597870, função Urbanismo, que teve como objeto Urbanização de Assentamentos Precários (nº da TCE no sistema: 1487/2020) "]
Processo 000.128/2021-0 [TCE, aberto, "TCE instaurada pela Caixa Econômica Federal (mandatária na Subsecretaria de Planejamento, Orçamento e Administração - ME) em razão de não comprovação da regular aplicação dos recursos repassados pela União, termo de compromisso CR.NR.0416062-57, firmado com o Ministério da Cidadania, Siafi/Siconv 676839, função Desporto E Lazer, que teve como objeto Parque Olímpico da Barra   Velódromo (nº da TCE no sistema: 1220/2019) "]
014.652/2021-8 [TCE, aberto, "TCE instaurada pela Caixa Econômica Federal (mandatária no (a) Subsecretaria de Planejamento, Orçamento e Administração - ME) em razão de Não comprovação da regular aplicação dos recursos repassados pela União, Termo de compromisso CR.NR.0437260-90, firmado com o/a Ministério do Esporte, Siafi/Siconv 680541, função Desporto e Lazer, que teve como objeto Centro Olímpico de Deodoro (nº da TCE no sistema: 1236/2019) "]

	Município do Rio de Janeiro - RJ
	Processo 004.026/2021-7 [CBEX, encerrado, "Cobrança Executiva de débito originária do AC-3767-8/2020-1C, referente ao TC Processo 031.459/2015-3"]
Processo 008.144/2009-0 [REPR, encerrado, "TCE/RJ Encaminha Cópia de Relatório de Inspeção (Proc. 40/005161/2008) Realizada na Secret. Munic. de Saúde do RJ (Recursos do SUS) "]
Processo 025.802/2007-6 [REPR, encerrado, "Representação Formulada por Equipe de Fiscalização deste Tribunal em face de indícios de irregularidades verificados no âmbito de contratos e convênios administrativos referentes às obras das instalações esportivas e da Vila Pan-Americana, firmados com vistas à realização dos XV Jogos Pan-Americanos"]
Processo 005.506/2011-5 [REPR, encerrado, "Referente Ao Pregão Presencial 08/10, P.A 01/002789/2009"]
Processo 019.154/2013-5 [SOLI, encerrado, "Ofício GAB/TC 1498/13 - Processo MPRJ 013.00630533 - Registro da ECT RA 267794047 BR - Solicita se já foi analisada a regularidade do termo 007/2011 "]
Processo 029.267/2019-6 [TCE, encerrado, "Instaurada pelo Ministério da Justiça em razão da impugnação total das despesas realizadas com os recursos do Convênio n° 824422/2015 (pp. 28-41, 46-47 e 53-54) , celebrado com o Município do Rio de Janeiro/RJ, (Processo 08131.000611/2017-21 SEI) "]
Processo 017.287/2015-4 [TCE, encerrado, " Não encaminhamento de documentação exigida para a prestação de contas do Convênio 63/2000, assinado com a Prefeitura Municipal do Rio de Janeiro/RJ (02000.002826/2014-42) "]
Processo 017.389/2015-1 [TCE, encerrado, "Omissão no dever de prestar contas dos recursos do Programa de Atenção Integral à Família - PAIF/2004 repassados à Prefeitura do Rio de Janeiro/RJ (71000.011735/2015-00) "]
Processo 013.872/2006-0 [TCE, encerrado, "Conformidade de Gastos no SUS 2004 E 2005 - Município do Rio de Janeiro - Convertida em Tomada de Contas Especial - Acórdão 2064/2007-TCU-Plenário"]
Processo 039.287/2020-3 [TCE, aberto, "TCE instaurada pela Secretaria Nacional de Segurança Pública em razão de Prática de qualquer ato ilegal, ilegítimo ou antieconômico de que resulte dano ao erário, gestão de bens, dinheiros ou valores públicos, trata-se de danos causados pelo abandono de (01) um Aerostáticos com Monitoramento Persistente de Grandes Áreas (AMPGA) , doado pela extinta Secretaria Extraordinária para Grandes Eventos - SESGE à Secretaria Municipal da Ordem Pública do Rio de Janeiro­ - SEOP/­RJ, através do Termo de Doação nº 325-2015 - SESGE/SEOP-RJ, em virtude de Acordo de Cooperação Técnica nº  59/2014. (nº da TCE no sistema: 1796/2020) "]
Processo 000.290/2021-1 [TCE, aberto, "TCE instaurada pelo (a) Caixa Econômica Federal (mandatária na Secretaria Executiva do Ministério das Cidades (Extinta) ) em razão de não comprovação da regular aplicação dos recursos repassados pela União, termo de compromisso CR.NR.0302568-41, firmado com o/a Fundo Nacional de Hab. Interesse Social, Siafi/Siconv 671466, função Habitação, que teve como objeto Obras de Urbanização  Infra Estrutura e Edificações no Complexo da Tijuca (nº da TCE no sistema: 1521/2020) "]
Processo 000.291/2021-8 [TCE, aberto, "TCE instaurada pela Caixa Econômica Federal (mandatária no (a) Secretaria Executiva do Ministério das Cidades (Extinta) ) em razão de Não comprovação da regular aplicação dos recursos repassados pela União, Termo de compromisso CR.NR.0352732-89, firmado com o Ministério do Desenvolvimento Regional, Siafi/Siconv 671466, função Urbanismo, que teve como objeto Obras Infra Prod 240uh MCMV Melhoria 1200uh Equip 2 Campos Fut Rec Área Degrada 4409 Famílias Benef MCMV 240 (nº da TCE no sistema: 1562/2020) "]
Processo 047.806/2020-6 [TCE, aberto, "TCE instaurada pela Caixa Econômica Federal (mandatária na Secretaria Executiva do Ministério das Cidades (Extinta) ) em razão de não comprovação da regular aplicação dos recursos repassados pela União, Termo de compromisso TC 0223.644-85/2007, firmado com o/a Ministério do Desenvolvimento Regional, Siafi/Siconv 597870, função Urbanismo, que teve como objeto Urbanização de Assentamentos Precários (nº da TCE no sistema: 1487/2020) "]
Processo 011.467/2016-9 [TCE, aberto, "Tomada de Contas Especial instaurada pelo Ministério do Desenvolvimento Social e Combate à Fome, em razão da impugnação da prestação de contas do Convênio n° 119/2004, firmado com a Prefeitura Municipal do Rio de Janeiro-RJ, para Apoio ao desenvolvimento de ações de educação alimentar e nutricional na área de abrangência da Cozinha Comunitária"]
Processo 000.128/2021-0 [TCE, aberto, "TCE instaurada pela Caixa Econômica Federal (mandatária na Subsecretaria de Planejamento, Orçamento e Administração - ME) em razão de não comprovação da regular aplicação dos recursos repassados pela União, Termo de compromisso CR.NR.0416062-57, firmado com o Ministério da Cidadania, Siafi/Siconv 676839, função Desporto e Lazer, que teve como objeto Parque Olímpico da Barra   Velódromo (nº da TCE no sistema: 1220/2019) "]
Processo 000.004/2021-9 [TCE, aberto, "TCE instaurada pela Caixa Econômica Federal (mandatária na Subsecretaria De Planejamento, Orçamento e Administração - ME) em razão de não comprovação da regular aplicação dos recursos repassados pela União, Termo de compromisso CR.NR.0416059-00, firmado com o Ministério do Esporte, Siafi/Siconv 676837, função Desporto e Lazer, que teve como objeto Parque Olímpico da Barra - Centro de Tênis (nº da TCE no sistema: 1217/2019) "]
Processo 031.459/2015-3 [TCE, aberto, "Tomada de Contas Especial instaurado pelo Fundo Nacional de Assistência Social / FNAS / Ministério do Desenvolvimento Social e Combate à Fome, em razão da impugnação parcial de despesas do Termo de Responsabilidade n° 1.269/1999, celebrado com a Prefeitura Municipal do Rio de Janeiro/RJ, tendo por objeto "Serviços assistenciais de natureza continuada""]
014.652/2021-8 [TCE, aberto, "TCE instaurada pela Caixa Econômica Federal (mandatária no (a) Subsecretaria de Planejamento, Orçamento e Administração - ME) em razão de Não comprovação da regular aplicação dos recursos repassados pela União, Termo de compromisso CR.NR.0437260-90, firmado com o/a Ministério do Esporte, Siafi/Siconv 680541, função Desporto e Lazer, que teve como objeto Centro Olímpico de Deodoro (nº da TCE no sistema: 1236/2019) "]

	A tomada de contas especial está, assim, devidamente constituída e em condição de ser instruída.
EXAME TÉCNICO
Do contexto dos arrestos judiciais no município do Rio de Janeiro/RJ nos anos de 2018 e 2019
Antes de entrar no exame técnico propriamente dito da citação e das audiências, realizadas nos presentes autos, inerente à malversação de recursos do TC 0223644-85/2007, entende-se oportuno apresentar outras seis tomadas de contas especiais, instauradas pela Caixa, em tramitação no TCU.
Na essência, todas essas TCE tratam do mesmo tipo de irregularidade, ou seja, arrestos judiciais em contas específicas de recursos federais destinadas para obras no município do Rio de Janeiro/RJ:
	Processo TCE
 (Ano do arresto) 
Obra Olimpíada?
	Relator
	Responsáveis nas Audiências
	Instrução Inicial
	Despacho Relator
	Citação do município?
	Audiência
Resposta?
	Débito (R$) 
GRU paga?

	Processo 000.291/2021-8
 (2019) 
Não
	Aroldo Cedraz
	Marcelo Crivella, Marcelo Marques
	6/5/2021
	11/5/2021
	20/5/2021
	11/05/2021
Sim 
	164.503,29
Sim

	Processo 047.806/2020-6
 (2019) 
Não
	Walton Alencar
	Marcelo Crivella, Marcelo Marques
	28/4/2021
	23/5/2021
	25/5/2021
	25/05/2021
Sim 
	192.563,75sim

	Processo 000.129/2021-6
 (2019) 
Sim
	Bruno Dantas
	Marcelo Crivella, Marcelo Marques
	22/4/2021
	28/4/2021
	17/5/2021
	Não autorizada
	371.534,58Sim

	Processo 000.004/2021-9
 (2018) 
Sim 
		Marcelo Crivella, Antônio Carlos
	13/5/2021
	1/7/2021
	Não se aplica
	Não autorizada
	Não se aplica

	Processo 000.128/2021-0
 (2019) 
Sim 
		Marcelo Crivella, Marcelo Marques
	11/5/2021
	12/6/2021
	14/6/2021
	Não autorizada
	241.250,11
Sim

	Processo 014.652-2021-8
 (2018 e 2019) 
Sim 
	Marcos Bemquerer
	Marcelo Crivella, Antônio Carlos, Marcelo Marques
	1/6/2021
	23/6/2021
	Não houve
	Não houve
Sim 
	1.278.335,13
Sim

	Processo 000.290/2021-1
 (2019) 
Não 
		Marcelo Crivella, Marcelo Marques
	28/4/2021
	18/5/2021
	Não houve
	Não houve
Sim 
	85.898,17
Sim

Do recolhimento do débito imputado ao município do Rio de Janeiro/RJ
O débito apurado nos presentes autos, decorrente de desvio de finalidade, foi imputado somente ao município do Rio de Janeiro/RJ, por ter se beneficiado diretamente no contexto do arresto judicial, conforme fundamentado nos itens 21 a 26 da instrução inicial (peça 79) .
O município do Rio de Janeiro/RJ tomou conhecimento do ofício de citação (peça 91) em 31/5/2021 (peça 92) . Em decorrência, embora não tenha apresentado alegações de defesa, formalizou sua defesa através do pagamento da GRU, inerente ao recolhimento integral do débito imputado, conforme GRU e comprovante de pagamento de R$ 164.503,29, em 14/6/2021 (peça 100) , confirmado por consulta ao SISGRU (peça 98, p. 3) .
Nesse sentido, cabe dar quitação ao município do Rio de Janeiro/RJ e julgar suas contas regular com ressalvas.
Embora a instrução inicial tenha firmado pela não imputação do débito aos outros dois responsáveis, concluiu-se pela realização de audiências, em razão de suas condutas terem contribuído para o arresto judicial dos recursos federais, depositados na conta específica do TC 0223644-85/2007.
Da defesa do responsável Marcelo Bezerra Crivella
O responsável Marcelo Bezerra Crivella, em resposta à audiência realizada (peça 90) , apresentou suas razões de justificativa (peça 102) , juntadas aos autos em 17/6/2021, que passam a ser analisadas.
Antes, por oportuno, reforça-se que a caracterização da responsabilização de Marcelo Bezerra Crivella, apurada na instrução inicial (peça 79) , está reproduzida no item 12.2 desta instrução, sendo a irregularidade e a conduta:
Irregularidade 2: utilização do recurso federal repassado em finalidade diversa da pactuado no Termo de Compromisso 0223644-85/2007, decorrente de indicação da conta vinculada à Justiça do Trabalho para arresto, com a finalidade de pagamento de obrigações trabalhistas.
Conduta: indicar a conta específica do Termo de Compromisso 0223644-85/2007 para arresto judicial e não adotar medidas para evitar os arrestos, junto ao seu jurídico, no sentido de esclarecer o juízo acerca da natureza e da titularidade da conta arrestada, como também não promover os devidos expedientes para comunicar à Caixa, com a antecedência devida, sobre o arresto em 29/11/2019.
Argumento 1 (peça 102, p. 2) :
O responsável requer arquivamento da TCE, em virtude de fato extintivo, qual seja o recolhimento pelo município do Rio de Janeiro do débito apurado.
Análise do argumento 1: 
A continuidade da apuração - em decorrência das audiências realizadas, com respeito às responsabilidades pelas condutas que culminaram na irregularidade que gerou o débito recolhido, em que se impõe a análise de mérito com o julgamento das contas dos responsáveis como regular, regular com ressalvas ou irregular - está coerente com a linha jurisprudencial, a qual dispõe que, uma vez remetida a TCE ao TCU, mesmo com o advento da insubsistência do débito, deve-se proceder ao julgamento do mérito:
Instaurada a tomada de contas especial e remetida ao TCU, o Tribunal deve julgar o mérito, ainda que o débito não mais subsista, não sendo cabível arquivá-la com base em ausência de pressuposto de constituição e de desenvolvimento válido e regular do processo (art. 212 do Regimento Interno do TCU) . (Acórdão 10938/2016-TCU-Segunda Câmara) 
Instaurada a tomada de contas especial e remetida ao TCU, o Tribunal deve julgar o seu mérito, ainda que o débito não mais subsista, não sendo cabível arquivá-la com base em ausência de pressuposto de desenvolvimento válido e regular do processo, nos termos do art. 212 do Regimento Interno do TCU. (Acórdão 2801/2017-TCU-Primeira Câmara) 
A inexistência de dano ao erário não é motivo para arquivamento, sem julgamento de mérito, de tomada de contas especial, devendo haver manifestação conclusiva do TCU sobre o emprego dos recursos públicos da União. (Acórdão 10852/2018-TCU-Segunda Câmara) 
Ademais, conquanto a pretensão de ressarcimento do dano seja o traço mais conhecido do processo de tomada de contas especial, cabe observar que o afastamento superveniente do débito não funciona como impedimento processual para que o Tribunal possa apurar responsabilidades e aplicar sanções aos gestores faltosos, nos casos de grave violação à lei ou a princípios caros à Administração Pública. Pensar em sentido contrário, com a devida vênia, equivaleria tornar letra morta a competência legal expressamente conferida ao Tribunal de Contas da União para julgar contas irregulares e aplicar penalidades, independentemente de ocorrência de dano ao erário, conforme disposto no art. 16, inciso III, alíneas "a" e "b", e no art. 58, incisos I e II, ambos da Lei 8.443/92.
Dessa forma, deve ser rejeitado o pedido de arquivamento dos autos.
Argumento 2 (peça 102, p. 3-5) :
O responsável alega que não praticou irregularidade na aplicação dos recursos e tampouco desvio de finalidade das verbas federais repassadas, argumentando que não teria "a liberalidade para escolher sobre quais recursos deveriam ser utilizados para cumprir a ordem judicial" e que "a eventual resistência configuraria a prática de crime", concluindo que, nessas circunstâncias, pela inexigibilidade de conduta diversa.
Análise do argumento 2: 
Tais argumentos já foram tratados nos itens 45 a 45.5 da instrução inicial (peça 79) , quando restou comprovado que o ex-gestor teve oportunidade, junto ao juízo trabalhista, de escolher as contas que foram arrestadas, in verbis:
45.	Nesse sentido, o Sr. Marcelo Bezerra Crivella, mesmo sabendo que os valores constantes na conta vinculada ao TC 0352732-89/2011 não pertenciam ao município, consentiu com a indicação das referidas contas para o arresto judicial, ao passo que, posteriormente, permaneceu inerte, ao deixar de adotar medidas eficazes com vista a reverter a decisão judicial e impedir que a retirada do valor fosse efetivada. 
45.1.	A conclusão de que o responsável consentiu na indicação da conta do TC 0352732-89/2011 para o arresto está amparada no procedimento adotado pela Justiça na indicação de contas para o arresto, conforme depreende-se do seguinte excerto do Despacho do Ministro do TST (peça 9) , no pedido de Suspensão Liminar de Sentença, SLS-1001036.74.2019.5.00.0000, que não deixa dúvida sobre a atuação do munícipio na indicação das contas que seriam objeto de arresto judicial, in verbis (grifo nosso) :
Consta nos autos ata da audiência realizada em 26/11/2019, relativa ao DCG-0102392-05.2019.5.01.0000 instaurado pelo Sindicato (...) 
Após a oitiva das partes envolvidas, do Ministério Público do Trabalho e dos demais interessados quanto aos valores necessários para o pagamento dos salários do mês de outubro, das rescisões contratuais já efetuadas sem quitação e diante da duvidosa perspectiva quanto ao pagamento dos salários do mês de novembro e dos décimos-terceiros salários, o Desembargador Vice-Presidente do Tribunal, no exercício da Presidência da Seção Especializada em Dissídio Coletivo, determinou o sequestro do valor de R$ 325.000.000,00 (trezentos e vinte e cinco milhões de reais) nas Fontes 108 (convenial, incluindo fonte das Olimpíadas) , 110 (operações de crédito) e 113. Determinou ao Município que informasse as contas bancárias ao Juízo em 24h, encaminhando planilhas para os e-mails indicados.
45.2.	Ademais, não satisfeito com a decisão do TST (peça 9) , emitida em 5/12/2019, na citada SLS - na qual foi acatado o recurso da União e determinou-se a restituição dos valores arrestados de volta para as contas vinculadas - o responsável ingressou (peça 10) , em 6/12/2019, com pedido de reconsideração ao TST, com o pleito de que os valores federais arrestados não fossem devolvidos às contas vinculadas, mas utilizados para o pagamento das despesas inerentes ao arresto judicial.
45.3.	Nesse contexto, a questão ganha ainda mais clareza, na referência que se fez explicitamente ao prefeito, na Decisão Liminar do Exmo. Ministro-Relator do TST, nos autos do mandado de segurança 1001057.50.2019.5.00.0000 (peça 12) , impetrado por entidades de classe do pessoal da saúde, in verbis (grifo nosso) :
	No caso, tem-se que: 
a) a situação é de emergência. Os agentes da saúde estão à mingua, há meses sem percepção de salários, que constitucionalmente são definidos como parcela de caráter alimentar; 
b) o caos se anuncia, com paralisação dos serviços em setor essencial, destinados ao atendimento da população; 
c) o Prefeito, autoridade com fé pública, afirma que o depósito das contas sequestradas, existentes na Caixa Econômica Federal e no Banco do Brasil, por ele oferecido para pagamento dos agentes da saúde, é da Prefeitura e que corresponde a repasse de verba do governo federal, para ressarcimento de obras das Olimpíadas e do VLT; 
d) as rubricas das contas, Olimpíadas e VLT, fazem presumir a veracidade da alegação; (...) 
Verifica-se que tanto no processo principal da SLS1001036.74.2019.5.00-0000, como no DCG-0102392-05.2019.5.01.0000, restou demonstrado que o Município do Rio de Janeiro indicou sobre quais contas deveria incidir o bloqueio, a fim de custear os salários dos trabalhadores da área da saúde (Fonte 108 - convênio das Olimpíadas; Fonte 110 - operações de créditos; Fonte 113) .
45.4.	Ressalta-se que, embora o item "c" do excerto transcrito no subitem anterior se refira a recursos de obras das Olimpíadas e do VLT, os valores dos arrestos judiciais, em 29/11/2019, envolveram diversas outras contas de recursos federais, inclusive a do TC 0352732-89/2011 da presente TCE, conforme se depreende da leitura dos sobreditos processos judiciais da esfera trabalhista.
45.5.	Pelo exposto, na qualidade de gestor dos recursos federais que lhe foram confiados, percebe se que a conduta do responsável foi determinante para a ocorrência de desvio de finalidade dos recursos federais, pois tinha ciência de que a conta arrestada guardava recurso público destinado unicamente ao fim pactuado no TC 0352732-89/2011 e deveria ter empreendido medidas com a finalidade de resguardar o erário federal, contudo, não o fez.
Com respeito aos itens retro transcritos da instrução inicial (peça 79) , tece-se ainda as considerações que seguem.
Conforme tratado no item 45.1 da instrução inicial (peça 79) , consta no referido Despacho da SLS (peça 9) , de 5/12/2019, que foi determinado ao município informar as contas bancárias para arresto e, ao final, deferido o pedido da União para suspender a ordem de sequestro proferida até o trânsito em julgado, determinando imediata restituição dos valores bloqueados.
A determinação judicial para o município indicar as contas bancárias para arresto consta da Ata de Audiência do Processo de Dissídio Coletivo 0102392-05.2019.5.01.0000 (peça 2, p. 6) , de 26/11/2019, in verbis:
 (...) determinou ao Município que informe a este Juízo as contas bancárias (Banco do Brasil e Caixa Econômica Federal) , referentes a essas Fontes, no prazo de 24h (vinte e quatro horas) , encaminhando as respectivas planilhas para os e-mails caex@trt1.jus.br e sae@trt1.jus.br.
Portanto, não prospera o argumento de que o município não teria a liberalidade para escolher sobre quais contas incidiria o arresto judicial.
Ademais, Decisão, em 12/12/2019, no mandado de segurança 1001057.50.2019.5.00.0000 (peça 11) confirma que o ex-gestor indicou as contas arrestadas e tinha conhecimento da natureza federal dos recursos da conta específica do TC 0223644-85/2007, conforme retratado no item 45.3 da instrução inicial (peça 79) .
Em decorrência, ao contrário do argumentado pelo responsável, era sim esperada conduta diversa, no sentido de não indicar a conta específica do TC 0223644-85/2007 para arresto judicial, posto que, sabidamente, guardava recurso público federal destinado unicamente ao fim pactuado, não tendo o município a faculdade de dispor de forma diversa do contratado com a União.
Nesse sentido, considera-se que o argumento de que não seria exigida conduta diversa não deve prosperar, visto não conseguir contrapor as evidências apresentadas na caracterização da Irregularidade 2.
Argumento 3 (peça 102, p. 5-7) :
O responsável informa sobre o ajuizamento das Ações Civis Públicas 5005114-93.2019.4.02.5101 e 5025453-73.2019.4.02.5101, no contexto do relacionamento com a Caixa, inerentes à execução de obras com recursos federais repassados, e, também, sobre a existência da mediação administrativa 00400.000031/2020-18, a cargo da AGU, provocada pelo município do Rio de Janeiro/RJ, acerca dos impasses decorrentes da aplicação dos recursos federais junto à Caixa, como prova de boa-fé do responsável.
Análise do argumento 3: 
O responsável apenas citou a existência de ações civis e de mediação administrativa, sem, no entanto, trazer qualquer elemento concreto para análise. Dessa forma, não foram apresentados quaisquer elementos que pudessem afastar a irregularidade, tampouco justificar a conduta.
Não obstante, registra-se que tanto as ações civis quanto a mediação administrativa não possuem o condão de vincular a competência e/ou os julgados do TCU, em razão do Princípio da Independência das Instâncias, nesse sentido, dispõe a jurisprudência do TCU:
Eventuais sentenças proferidas pelo juízo cível não vinculam a decisão administrativa a ser proferida por este Tribunal, e não acarretam qualquer prejuízo à competência exclusiva do TCU em verificar a boa e regular aplicação dos recursos federais: A sentença proferida pelo juízo cível, sob qualquer fundamento, não vincula a decisão administrativa proferida pelo TCU, em razão do princípio da independência das instâncias. Apenas a sentença absolutória no juízo criminal fundada no reconhecimento da inexistência material do fato ou na negativa de autoria tem habilidade para impedir a responsabilização civil e administrativa do agente. (Enunciado, Acórdão 6903/2018-TCU-Segunda Câmara-Relatora Ana Arraes, Acórdão 131/2017-TCU-Plenário-Relator Walton Alencar Rodrigues) 
É de se referir que a boa-fé não pode ser presumida ou acatada a partir de mera alegação, devendo ser demonstrada e comprovada a partir dos elementos que integram os autos, corroborada em contexto fático propício ao reconhecimento dessa condição em favor dos responsáveis (Acórdão 4667/2017-TCU-Primeira Câmara-Relator Bruno Dantas) , valendo acrescer que o seu reconhecimento, no âmbito do TCU, deve ser feito expressamente, a partir de elementos suficientes para avaliar a conduta do responsável pela gestão de recursos públicos.
Dessa forma, rejeita-se o argumento apresentado para afastar a irregularidade ou a conduta, imputadas ao responsável.
Argumento 4 (peça 102, páginas 7 e 8) :
O responsável alega ilegitimidade passiva para ser demandado na TCE e que apenas se submeteu ao cumprimento de ordem judicial, nos trâmites que culminaram no arresto, em estrito cumprimento do seu dever de ofício.
Análise do argumento 4: 
A legitimidade para o ex-gestor ser demandado como responsável na TCE está devidamente amparada no art. 1º, inciso I, da Lei Orgânica do TCU:
Art. 1° Ao Tribunal de Contas da União, órgão de controle externo, compete, nos termos da Constituição Federal e na forma estabelecida nesta Lei:
I - julgar as contas dos administradores e demais responsáveis por dinheiros, bens e valores públicos das unidades dos poderes da União e das entidades da administração indireta, incluídas as fundações e sociedades instituídas e mantidas pelo poder público federal, e as contas daqueles que derem causa a perda, extravio ou outra irregularidade de que resulte dano ao Erário;
Quanto ao argumento de que "apenas se submeteu ao cumprimento de ordem judicial", ressalta-se que, como registrado nos autos (itens 40 a 45.6 da instrução inicial, peça 79) e discorrido na análise do Argumento 2, ao responsável foi facultado, pela justiça, indicar as contas para arresto, apresentado a consta específica do TC 0223644-85/2007, dentre as submetidas para arresto à justiça trabalhista, portanto, a seleção das contas arrestadas não decorreu de imposição judicial, como faz crer em sua argumentação.
Sendo assim, não prospera o Argumento 4, devendo ser rejeitado.
Argumento 5 (peça 102, páginas 8 a 13) :
O responsável, como excludente de culpabilidade, alega que submeteu o procedimento impugnado à análise e ao parecer dos diversos órgãos técnicos competentes, acrescentando que ao prefeito não compete a responsabilidade de proceder à minudente análise técnica de procedimentos administrativos e não cabe a fiscalização minudente da elaboração e da execução dos contratos.
Argui ainda que a Constituição Federal não exigiria como requisito formal a à indicação ao cargo de Prefeito municipal, conhecimento técnico específico acerca dos assuntos atinentes ao ente federado, conforme excerto que apresentou da literatura jurídica "Comentários a¿ Constituição do Brasil", coordenação de Gilmar Mendes; J.J. Gomes Canotilho; Ingo Wolfgang Sarlet; Lenio Luiz Streck; p. 1295 e 1297, in verbis  (peça 102, p. 9-11) :
"Não é exigido curso superior apropriado e sequer experiência concreta na área específica do Ministério que será gerenciado pela pessoa indicada [...]. Portanto, é possível que pessoas ocupem Ministérios que tratem de temas diversos de suas experiências e formações, quando então O APOIO TÉCNICO DEPENDERÁ DE ASSESSORES DIRETOS DOS PRÓPRIOS MINISTROS." (...) 
Sustenta a impossibilidade de responsabilização do agente político pela prática de meros despachos administrativos, como a celebração e fiscalização de contratos, na jurisprudência do TCU, nos seguintes termos (peça 102, p. 12-13) :
"O agente político signatário de contrato de repasse não pode ser responsabilizado em razão de irregularidades relativas a atos de gestão meramente administrativos, a não ser que tenha contribuído, por ação ou omissão, para a sua ocorrência. Para que a responsabilidade possa ser imputada, há que se demonstrar que o agente contribuiu de alguma forma para as irregularidades, ou que tinha conhecimento dessas irregularidades, ou que houve alguma omissão grave de sua parte." (Acórdão 2178/2007-TCU-Plenário, data da sessão 17/10/2007; Relator Ministro Augusto Nardes) 
"Não havendo questionamento quanto a culpa grosseira, má-fé ou abuso de poder, a responsabilização de Ministro de Estado se mostra desproporcional. Não é razoável exigir que, ante a função de comando geral que exerce, o Ministro de Estado tenha que conferir minunciosamente cada convênio a ser por ele assinado, uma vez que dispõe de toda uma estrutura técnica para desempenhar este papel." (Acórdão 1133/2009-TCU-Plenário, data da sessão 27/05/2009; Relator Ministro Aroldo Cedraz) 
Análise do argumento 5: 
A argumentação e entendimentos jurisprudenciais apresentados pela defesa não encontram aplicabilidade na situação fática, enfrentada nos presentes autos.
A esperada e necessária atuação dos órgãos técnicos de assessoria do prefeito não pode obstar o papel de gestor minimamente diligente, aquele que aplica os recursos que lhe são confiados em conformidade com as regras do instrumento de repasse e não pratica atos de gestão temerária com recursos de terceiros. Além disso, a situação ganha contornos de maior gravidade pelo fato de que o dirigente máximo do Executivo municipal esteve envolvido nas gestões junto à justiça, que precederam o arresto judicial, conforme registrado nas decisões judiciais citadas na análise do Argumento 2.
Nesse contexto, a indicação de conta que custodiava recursos federais, com fim específico, para pagamento de despesas do município configura irregularidade grave, haja vista ofender noção fundamental de gestão pública de que os recursos são "carimbados", razão por que o ato impugnado evidencia irregularidade manifesta contra a qual o gestor deveria ter se manifestado, ao invés de simplesmente assentir com alternativa que parecia mais conveniente à administração municipal. Podese complementar a análise com os seguintes precedentes:
O fato de ter agido com respaldo em pareceres técnicos ou jurídicos não exime o gestor de ser responsabilizado pela prática de ato irregular, uma vez que a ele cabe, em última instância, tanto decidir sobre a conveniência e oportunidade de efetivar o procedimento administrativo, principalmente aqueles concernentes a contratações que vão gerar pagamentos, quanto atuar como o fiscal dos atos dos seus subordinados. (Acórdão 1984/2014-TCU-Plenário-Relator José Mucio Monteiro) 
Pareceres técnicos e jurídicos não vinculam o administrador público, uma vez que apenas contribuem para o processo decisório. O fato de ter agido com respaldo em pareceres não afasta a responsabilidade do gestor por ato ou omissão irregular. (Acórdão 341/2015-TCU-Plenário-Relator Raimundo Carreiro) 
O fato de o gestor ter agido com respaldo em pareceres técnicos e/ou jurídicos não tem força para impor ao administrador a prática de um ato manifestamente irregular, uma vez que a ele cabe, em última instância, decidir sobre a conveniência e oportunidade de praticar atos administrativos, principalmente os concernentes à celebração de contratos e convênios. Os pareceres não vinculam os gestores, os quais têm obrigação de analisar a correção do conteúdo desses documentos. (Acórdão 7312/2013-TCU-Segunda Câmara-Relator Aroldo Cedraz) 
Ademais, como agravante, considerando que o arresto judicial que deu origem à TCE ocorreu em dez/2019, o gestor foi reincidente na indicação de contas específicas de recursos federais, posto que arresto similar ocorreu também em 2018, com todas as consequências já conhecidas. 
Dessa forma, frente à relevância e ao impacto do arresto judicial nas contas municipais, com repercussão negativa no relacionamento com a União, pela indicação para arresto de contas depositárias de recursos federais, era sim esperada conduta diversa do responsável, 
Dessa forma, não merece acolhida a tentativa do responsável de minimizar sua atuação à frente da gestão municipal, nas tratativas que culminaram com o arresto judicial, e de reduzir os trâmites junto à justiça como "meros despachos administrativos", no intuito de imputar tão somente às esferas de assessoramento a responsabilização pela irregularidade apurada.
Com respeito às doutrina e jurisprudência apresentadas, entende-se que, não se aplicam ao caso concreto, posto que os conhecimentos exigidos nos aspectos inerentes à irregularidade apurada estão dentro do alcance esperado para um gestor médio, ademais de o responsável ter se envolvido nas tratativas judiciais, não podendo, dessa forma, arguir desconhecimento dos desdobramentos que levaram ao arresto judicial. 
Sendo assim, a argumentação e entendimentos jurisprudenciais apresentados pela defesa não encontram aplicabilidade na situação fática, enfrentada nos presentes autos.
Dos demais requerimentos do responsável Marcelo Bezerra Crivella
Além dos argumentos retroapresentados, em suas alegações de defesa, requer ainda o seguinte (peça 102, p. 17) :
Obtenção de cópia integral, junto à AGU, do procedimento administrativo de mediação 00400.000031/2020-18;
Acionamento dos órgãos competentes para a apuração das responsabilidades dos agentes que deram causa à denunciação caluniosa que gerou a presente TCE.
Análise
Quanto a esses requerimentos, ante os fatos já apurados, neste exame técnico, não há razões ou fundamentos para acatamento, tendo em vista que:
O procedimento administrativo de mediação referido, a cargo da AGU, não afeta o trâmite da presente TCE, regularmente constituída, em razão das competências constitucionais atribuídas ao TCU na esfera administrativa, conforme discorrido na análise do Argumento 2.
A regular constituição da presente TCE, instaurada pela Caixa, considerando a análise dos pressupostos de constituição, avaliados na instrução inicial (peça 79) , afasta a alegação de que houve denunciação caluniosa por parte da Caixa e que isso teria gerado a TCE. Ademais, não foi apresentado qualquer fato objetivo, sustentado em evidências, para respaldar tal alegação.
Registra-se, ainda, que a defesa descreveu a situação de conjuntura econômica do Brasil na segunda metade da década passada e seus impactos na administração municipal do Rio de Janeiro, com viés de justificar as dificuldades financeiras e o arresto judicial, tratado nesta TCE (peça 102, p. 13-16) .
Não obstante a difícil realidade fiscal e financeira enfrentada pelo município do Rio de Janeiro, como também por outros entes subnacionais, não se justifica o município lançar mão de um recurso que não é seu, ou seja, numerário pertencente à União, depositado em conta específica, vinculado, contratualmente e exclusivamente, a determinada obra municipal, sem a autorização prévia do concedente dos recursos.
No mais, a recomposição posterior dos cofres federais pelo ente municipal, embora tenha o condão de elidir o débito inicialmente apurado, não descaracteriza a grave irregularidade consistente na gestão temerária dos recursos federais que lhe foram confiados, como também na grave violação de regras sobre gestão fiscal, especialmente as seguintes: Constituição da República Federativa do Brasil, art. 37, caput; Decretolei 200/1967, art. 93; Decreto 93.872/1986, art. 66; Lei Complementar 101/2000 (LRF) , art. 25, § 2º; IN STN/MF 01/1997, arts. 21, § 4º, inc. II, e 38, inc. II, alínea "c"; Contrato de Repasse 223.644-85/2007 (peça 40) , itens 8.3, 8.5.1, alínea "c", e 8.5.2.
Da defesa do responsável Marcelo Silva Moreira Marques
O responsável Marcelo Silva Moreira Marques apresentou defesa (peça 82) , que passa a ser analisada em seguida, antes, porém, alguns esclarecimentos se fazem necessários:
Conforme apresentado em tabela, no subitem 20.1 desta sessão Exame Técnico, o débito decorrente de arresto judicial, ora apurado na presente TCE, em situações análogas, foi observado em outras seis TCE.
Nesse sentido, considerando que o responsável foi arrolado em parte das precitadas TCE e algumas delas dizem respeito a obras das Olimpíadas de 2016, no Rio de Janeiro, a defesa apresentada faz parecer que a obra da presente TCE estaria inserida nesse contexto, porém, o respectivo Contrato de Repasse 0223644-85/2007 (peça 40) descreve como objeto "Urbanização - comunidade Chapadão/Chico Mendes e Produção Habitacional MCMV", o qual, a princípio, não apresenta relação ou vinculação com as obras voltadas para os equipamentos das Olímpiadas.
Reforça-se que, apesar de o instrumento usado para a transferência de recursos da União para execução de obra, na presente TCE, tenha sido o Contrato de Repasse, tanto a Caixa como o responsável se referem a esse instrumento como Termo de Compromisso, talvez por este ter sido usado para as transferências dos recursos destinados às obras das Olimpíadas e elas terem tomado maior relevância nas negociações com a Caixa, inclusive, no contexto dos arrestos judiciais que geraram as TCE mencionadas em tabela no início desta sessão Exame Técnico.
Argumento 1 (peça 82, p. 1) :
O responsável alega que todos os recursos recebidos foram aplicados no objeto do Termo de Compromisso.
Análise do argumento 1: 
O objeto desta TCE não trata da aplicação dos recursos repassados na obra contratada, mas sim, única e exclusivamente, da destinação irregular dada a parte desses recursos, por meio da indicação da conta específica do instrumento de repasse, pelo município, para o arresto judicial.
Portanto, não procede a alegação da defesa de que todos os recursos repassados foram aplicados na obra, quando restou comprovado nos autos o desvio de finalidade na indicação e no uso de parte desses recursos para o arresto judicial.
Argumento 2 (peça 82, p. 1 e 2) :
O responsável alega que as dificuldades financeiras que descreve, enfrentadas na execução das obras das Olimpíadas, decorrentes da ação da fiscalização da Caixa, geraram glosas nas medições dessas obras. 
Alega, ainda, que os questionamentos decorrentes, voltados para a liberação dos pagamentos glosados pela Caixa, estariam sob júdice no âmbito das Ações Civis Públicas 5005114-93.2019.4.02.5101 e 5025453-73.2019.4.02.5101.
Concluindo que, nesse contexto, não haveria provas de relação de causalidade de que os valores usados no arresto judicial teriam sido aplicados indevidamente.
Análise do argumento 2: 
Não prospera a argumentação de relação das dificuldades enfrentadas na execução das obras das Olímpiadas para atenuar ou justificar a indicação pelo município para arresto judicial, inerente à dívida com pessoal da área da saúde, de conta específica de repasse de recurso federal, vinculado única e exclusivamente à determinada obra.
Portanto, essas dificuldades arguidas pela defesa não afastam a caracterização da irregularidade, ou seja, desvio de finalidade na indicação de conta específica para o arresto judicial, a qual, juntamente com o nexo de causalidade, foram desenvolvidos na instrução inicial para a Irregularidade 3, e reproduzidos no item 12.3 e respectivos subintes, nesta instrução.
Destaca-se, com respeito às ações civis mencionadas, que elas não possuem o condão de vincular o trâmite e a instrução da TCE no âmbito do TCU, em função do Princípio da Independência das Instâncias, conforme entendimento assente na jurisprudência do TCU, retratado na análise do Argumento 3 do outro responsável, no item 32.2. 
Argumento 3 (peça 82, p. 2-3) :
O responsável argui boa-fé, sustentado no fato de que, juntamente com o então prefeito, Marcelo Bezerra Crivella, teria deflagrado, por meio de ofícios dirigidos ao Advogado Geral da União, um procedimento de conciliação/mediação/arbitragem 00400.000031/2020-18, com vistas a um desfecho conciliatório sobre a aplicação dos recursos, e não à imposição do ponto de vista da Caixa.
Argui, ainda, que a consequente solução negociada se respalda na premissa de que os entes da federação são autônomos entre si, inexistindo hierarquia entre eles, e que a Caixa não teria competência para impor seu ponto de vista ao ente municipal.
Análise do argumento 3: 
Reforça-se que a mediação administrativa citada não possui o condão de vincular a competência e/ou os julgados do TCU, haja vista esta Corte de Contas ser a instância máxima na esfera administrativa e a 	TCE estar devidamente constituída com todos os elementos necessários à formação de convicção quanto à irregularidade apurada.
Não procede a arguição de boa-fé, posto que essa condição não pode ser presumida ou acatada a partir de mera alegação em ato posterior à irregularidade, devendo ser demonstrada e comprovada a partir dos elementos que integram os autos, corroborada em contexto fático propício ao reconhecimento dessa condição em favor do responsável (Acórdão 4667/2017-TCU-Primeira Câmara-Relator Bruno Dantas) , valendo acrescer que o seu reconhecimento, no âmbito do TCU, deve ser feito expressamente, a partir de elementos suficientes para avaliar a conduta do responsável.
Quanto à arguida autonomia entre os entes da federação, não pode afastar a responsabilização pelo arresto judicial de recurso federal de conta específica, de contrato de repasse para execução de objeto pactuado, haja vista que o município optou, por livre iniciativa, firmar o instrumento de transferência de recurso federal para finalidade específica. Aderindo, ato contínuo, obrigou-se ao cumprimento, compulsório, das cláusulas contratuais e normas que regem a pertinente transferência de recursos, que, no caso concreto, foi o TC 0223644-85/2007.
Argumento 4 (peça 83, p. 3) :
O responsável alega que não houve a demonstração do nexo causal entre a conduta e o dano, na medida em que a determinação judicial do Tribunal Regional do Trabalho do Rio de Janeiro (TRT-RJ) precisou ser cumprida sob pena de crime de desobediência previsto no artigo 330 do Código Penal.
O responsável também alega que a Caixa não apontou nenhum parecer da lavra deste subscritor, que tenha correlação com o objeto desta TCE.
Análise do argumento 4: 
Como restou comprovado na instrução inicial (peça 79) - conforme foi referenciado na em análise para argumento do outro responsável, o ex-prefeito, nos itens 30.3 e 30.4 - o município, através de seu procurador geral e seu prefeito, à época, tiveram a oportunidade dada pela Justiça de indicar as contas sobre as quais incidiriam os arrestos, incluindo, não obstante, de forma irregular, contas de recursos federais, pelas quais detinha apenas a titularidade, mas não a faculdade de dispor de forma livre e diversa do pactuado no TC 0223644-85/2007.
Nesse contexto, reforça-se que, ao contrário do que sustenta o responsável, a irregularidade apurada nesta TCE não trata de cumprir ou não a determinação judicial de arresto, mas sim de indicar a conta específica do TC 0223644-85/2007 para arresto dos recursos federais.
Nesse sentido, a fundamentação e a demonstração da atuação do responsável para a ocorrência da irregularidade apurada constam dos itens 46 a 53 da instrução inicial (peça 79) , assim como sua conduta, nexo de causalidade e culpabilidade estão reproduzidos no tópico Histórico, desta instrução, na descrição da Irregularidade 3:
46.	Marcelo Silva Moreira Marques, Procurador-Geral do município do Rio de Janeiro de 18/2/2019 a 31/12/2020 (peças 18, 22 e 23) , estava à frente da Procuradoria quando da irregularidade inerente ao arresto judicial, em 29/11/2019, de recursos da poupança 013.147259-5 (peça 58) , vinculada ao Termo de Compromisso 0352732-89/2011.
47.	Conforme apurado pela Caixa na fase interna (peças 1 e 68) , verificou-se que o Procurador Geral adotou conduta omissivo-comissiva quanto às ocorrências apuradas nesta TCE, concernentes ao desvio de finalidade, já que, ao ter ciência da existência do processo e da efetivação do arresto (vide ata judicial de audiência, peça 3) , não efetuou qualquer medida a fim de reverter o arresto que se anunciava, seja na forma de esclarecimentos ao juízo da natureza dos recursos disponíveis na conta poupança, isto é, recurso federal vinculado somente à execução do Termo de Compromisso 0352732-89/2011, ou de comunicação ao órgão repassador, omitindo-se das suas atribuições, enquanto procurador.
48.	Registra-se que a Caixa foi surpreendida pelo arresto que viria a se concretizar na conta específica do termo de compromisso, haja vista que não foi informada a respeito pelo município do Rio de Janeiro - RJ, conforme resta comprovado pela sequência e pelo conteúdo dos expedientes trocados com a Caixa, logo em seguida ao arresto de 2019, o que pode ser atestado no histórico das medidas administrativas adotadas pela Caixa, apresentado no item 4.3.1 do Parecer 1830/2020 (peça 1) .
48.1.	Nesse sentido, ato contínuo ao arresto de 29/11/2019, a Caixa expediu, em janeiro de 2020, quatro ofícios com o mesmo teor (Gabinete do Prefeito, Secretaria Municipal de Fazenda, Procuradoria-Geral e PCRJ, peças 13, 14, 15 e 16) , que tratou de diversos arrestos, dando conta da movimentação indevida e solicitando justificativas para o ocorrido e providências para a recomposição do valor debitado indevidamente, nos seguintes termos:
 (...) 
50.	Observa-se também que não houve a iniciativa do município do Rio de Janeiro - RJ de informar previamente à Caixa do andamento das tratativas judiciais que antecederam o arresto, denotando descaso do município, nas pessoas de seu prefeito e procurador geral, para com a sistemática inerente às movimentações dos recursos federais da conta bancária do termo de compromisso.
50.1.	Conforme demonstrado no tópico anterior sobre a responsabilização do prefeito, consta também o nome do Procurador-Geral na petição que tratou do pedido de reconsideração do município do Rio de Janeiro, de 6/12/2019, contra o Despacho do Ministro do TST (peça 9, emitido na SLS 1001036.74.2019.5.00.0000, em 5/12/2019, que acatou o recurso da União e determinou a restituição dos valores arrestados nas contas vinculadas) , para que os valores federais não fossem devolvidos às contas vinculadas, mas utilizados para o pagamento das despesas dos agentes de saúde.
51.	A conduta do agente foi reprovável, porquanto distante da diligência exigida para quem ocupa o cargo de Procurador-Geral do município, sendo-lhe exigível conduta diversa, visto que tinha potencial consciência da ilicitude dos fatos. 
52.	Sabe-se que toda e qualquer responsabilidade pela indicação de contas bancárias que contenham verba federal, como ocorreu no caso concreto, é do Poder Executivo. Assim, caso ocorra ou venha ocorrer bloqueio/arresto das verbas federais em contas do município, bastaria a Procuradoria Geral do Município peticionar ao Juízo Competente, relatando o fato, mas o Procurador Geral manteve se inerte. 
53.	A tese de responsabilização do Sr. Marcelo Silva Moreira Marques encontra respaldo na atual Jurisprudência do TCU, a teor do que dispõe o Acórdão 212/2019-TCU-Plenário-Ministro André de Carvalho, entendimento esse seguido pela Caixa, conforme item 24.4 do relatório do tomador de contas (peça 68) .
No caso concreto, na condição de Procurador Geral, por dever de ofício, atuou nos trâmites e tratativas judiciais que levaram à indicação da conta específica de recurso federal para o arresto, e não logrou apresentar qualquer evidência no sentido de afastar ou mitigar essa atuação pessoal, por exemplo, no sentido de ter evitado o arresto dos recursos federais depositados em contas de titularidade do município.
Essa atuação ganha clareza nos excertos abaixo, transcritos da Ata de Audiência (peça 3) do dissídio coletivo DCG 0102392-05.2019.5.01.0000 (grifo nosso) : 
O Presidente então indagou do Procurador do Município a respeito do compromisso firmado na última assentada, quanto ao levantamento dos valores e realização dos repasses, sobretudo ante o atraso dos salários dos trabalhadores e o Procurador informou que a orientação recebida do Prefeito foi que saísse desta audiência com a solução, que, em havendo débito, reconhecer e pagar o quanto antes, (...) 
 (...) o Presidente majorou o valor do sequestro para R$325.000.000,00 (trezentos e vinte e cinco milhões de reais) , sem oposição da Procuradoria do Município e determinou ao Município que informe a este Juízo as contas bancárias (Banco do Brasil e Caixa Econômica Federal) , (...) 
 (...) , e o Procurador do Município se comprometeu em levar essa proposta ao Prefeito.
Ademais, como agravante, o responsável, junto com o ex-prefeito, entraram com petição judicial, que tratou do pedido de reconsideração do município do Rio de Janeiro, de 6/12/2019 (peça 10) , contra a decisão do TST (peça 9) , emitida na SLS-1001036.74.2019.5.00.0000, que acatou o recurso da União e determinou a restituição dos valores arrestados federais nas contas específicas) , para que os valores federais não fossem devolvidos às contas vinculadas, mas utilizados para o pagamento das despesas dos servidores municipais, indo de encontro ao que prescreve a legislação vigente, reforçando a conduta ilegal, situação essa descrita também no item 25 do relatório do tomador de contas (peça 68) .
Argumento 5 (peça 83, p. 4-5) :
O responsável alega que a remessa da TCE ao Órgão de Controle Externo (TCU) foi intempestiva e precipitada, em função de desídia por parte da Caixa, por falta de comunicação interna entre seus órgãos, ou mesmo má-fé, para fazer valer seu ponto de vista, sem que tenha havido o prévio deslinde da mediação em curso no âmbito da AGU (00400.000031/2020-18) , arguindo, em decorrência, a aplicação de sanções administrativas pela notória litigância administrativa de má-fé (ou desídia) de empregados da Caixa, que, mesmo sabendo da tentativa de conciliação em curso, procedeu à presente TCE.
Análise do argumento 5: 
A argumentação não deve ser aceita, pois, se por um lado, o processo administrativo de mediação na AGU não vincula a apreciação da TCE, uma vez devidamente constituída pela Caixa e instruída no TCU, conforme exposto na análise do Argumento 3, apresentado pelo responsável, por outro, não foi apresentada nenhuma prova de desídia ou má-fé por parte da Caixa na constituição e encaminhamento da TCE, o que ocorreu no estrito cumprimento das normas que regem a tramitação de uma tomada de contas especial no âmbito federal.
Ao contrário, os documentos trazidos aos autos demonstram a atuação regular da Caixa na condução de todos os trâmites e tratativas no sentido de se resolver a restituição do débito apurado na fase interna da TCE, adiando-se em diversas ocasiões a instauração da TCE e concedendo-se prazos mais que adequados para o deslinde das negociações que foram abertas.
Ademais, reforça-se que a Caixa tinha prazo para encaminhar a TCE ao TCU (IN/TCU 71/2012 e DN/TCU 155/2016) , não podendo descumprir tal prazo só para aguardar a boa vontade dos responsáveis.
Pelo exposto, rejeitam-se as razões de justificativas apresentadas pelos responsáveis.
Dos demais requerimentos do responsável Marcelo Silva Moreira Marques
Por fim, em sua conclusão (peça 82, p. 6) , requer que seja requisitada cópia do Procedimento administrativo da AGU 00400.000031/2020-18, arquivada a TCE por ilegitimidade ou ausência de conduta omissiva/comissiva e aplicadas penalidades aos empregados da Caixa.
Análise
Com respeito ao processo da AGU, conforme já tratado na análise dos Argumentos 3 e 5, a tramitação da TCE prescinde do mesmo, em razão de os elementos necessários e suficientes para a configuração da irregularidade e a correspondente responsabilização constarem dos autos da TCE, por essa característica do processo e pelo fato de o responsável não ter logrado afastar o cometimento da irregularidade e de sua conduta, não cabe o arquivamento da TCE, mas sim sua continuidade.
Já a argumentação de que a Caixa teria agido de forma irregular na apuração dos fatos e constituição da TCE, conforme análise do Argumento 5, não cabe se cogitar em qualquer aplicação de penalidade à Caixa, pois não ficou demonstrada nenhuma conduta irregular praticada pelos agentes públicos daquela Instituição Financeira Federal.
Por fim, depreende-se das análises desenvolvidas para os argumentos apresentados que a conduta dos responsáveis evidenciaram grave inobservância de dever de cuidado no trato com a coisa pública, na medida em que se expôs injustificada e temerariamente recursos federais confiados à gestão  municipal, com a utilização dessas verbas em despesa diversa da política pública pactuada, configurando  ato praticado com culpa grave, pois, na espécie, a conduta dos responsáveis se distancia daquela que seria esperada de um agente público minimante diligente, num claro exemplo de erro grosseiro a que alude o art. 28 do Decreto-lei 4.657/1942 (Lei de Introdução às Normas do Direito Brasileiro) , incluído pela Lei 13.655/2018 (Acórdão 1689/2019-TCU-Plenário-Relator Augusto Nardes; Acórdão 2924/2018-TCU-Plenário-Relator José Mucio Monteiro; Acórdão 2391/2018-TCU-Plenário-Relator Benjamin Zymler) .
Prescrição da Pretensão Punitiva
	Vale ressaltar que a pretensão punitiva do TCU, conforme Acórdão 1441/2016-TCU-Plenário, Relator Min. Benjamin Zymler, que uniformizou a jurisprudência acerca dessa questão, subordina-se ao prazo geral de prescrição indicado no art. 205 do Código Civil, que é de dez anos, contado da data de ocorrência da irregularidade sancionada, nos termos do art. 189 do Código Civil, sendo este prazo interrompido pelo ato que ordenar a citação, a audiência ou a oitiva dos responsáveis.
No caso em exame, não ocorreu a prescrição, uma vez que a irregularidade sancionada ocorreu em 29/11/2019, e o ato de ordenação da citação ocorreu em 7/5/2021 (peça 81) .
CONCLUSÃO
	Em face da análise promovida na seção "Exame Técnico", propõe-se rejeitar as razões de justificativa de Marcelo Bezerra Crivella e Marcelo Silva Moreira Marques, uma vez que não foram suficientes para sanar as irregularidades a eles atribuídas. Ademais, inexistem nos autos elementos que demonstrem a boa-fé dos responsáveis ou a ocorrência de outras excludentes de culpabilidade.
Verifica-se também que não houve a prescrição da pretensão punitiva, conforme análise já realizada.
	Tendo em vista que não constam dos autos elementos que permitam reconhecer a boa-fé dos responsáveis Marcelo Bezerra Crivella e Marcelo Silva Moreira Marques, sugere-se que as suas contas sejam julgadas irregulares, nos termos do art. 202, § 6º, do Regimento Interno do TCU, com a aplicação da multa prevista no art. 58 da Lei 8.443/1992.
Por fim, como houve a quitação do débito imputado ao município, mantém-se a matriz de responsabilização presente na peça 78, apenas com respeito aos responsáveis Marcelo Bezerra Crivella e Marcelo Silva Moreira Marques.
Ademais, deve-se acolher as alegações de defesa do município, que se limitou a apresentar comprovante do pagamento do débito, considerar presente a boa-fé e a consequente dispensa da cobrança dos juros de mora, assim como julgar suas contas regular com ressalvas, com a devida quitação, conforme art. 202, § 4º, do RI/TCU.
PROPOSTA DE ENCAMINHAMENTO
Diante do exposto, submetemos os autos à consideração superior, propondo ao Tribunal:
julgar regulares com ressalva as contas do município de Rio de Janeiro - RJ (CNPJ: 42.498.733/0001-48) , com fundamento nos arts. 1º, inciso I, 12, § 2º, 16, inciso II, 18 e 23, inciso II, da Lei 8.443/1992 c/c os arts. 1º, inciso I, 208 e 214, inciso II, do Regimento Interno do TCU, dando-lhe quitação;
rejeitar as razões de justificativa apresentadas pelos responsáveis Marcelo Bezerra Crivella (CPF: XXX.923.197-XX) , Marcelo Silva Moreira Marques (CPF: XXX.872.177-XX) ; 
julgar irregulares, nos termos dos arts. 1º, inciso I, 16, inciso III, alínea "b", da Lei 8.443/1992, c/c os arts. 23, inciso III, da mesma Lei, as contas dos responsáveis Marcelo Bezerra Crivella (CPF: XXX.923.197-XX) , Marcelo Silva Moreira Marques (CPF: XXX.872.177-XX) 
aplicar individualmente aos responsáveis Marcelo Bezerra Crivella (CPF XXX.923.197-XX) e Marcelo Silva Moreira Marques (CPF: XXX.872.177-XX) a multa prevista no art. 58, inciso II, da Lei 8.443/1992 c/c o art. 268 do Regimento Interno do TCU, fixando-lhes o prazo de quinze dias, a contar da notificação, para que comprovem, perante o Tribunal (art. 214, III, alínea "a", do Regimento Interno do TCU) , o recolhimento da dívida aos cofres do Tesouro Nacional, atualizada monetariamente desde a data do acórdão proferido por este Tribunal até a data do efetivo recolhimento, se paga após o vencimento, na forma da legislação em vigor;
	autorizar, desde logo, a cobrança judicial das dívidas, caso não atendidas as notificações, na forma do disposto no art. 28, inciso II, da Lei 8.443/1992;
autorizar também, desde logo, se requerido, com fundamento no art. 26, da Lei 8.443, de 1992, c/c o art. 217, §§ 1º e 2º do Regimento Interno do TCU, o parcelamento da (s) dívida (s) em até 36 parcelas, incidindo, sobre cada parcela, corrigida monetariamente, os correspondentes acréscimos legais, fixando-lhes o prazo de quinze dias, a contar do recebimento da notificação, para comprovar, perante o Tribunal, o recolhimento da primeira parcela, e de trinta dias, a contar da parcela anterior, para comprovar os recolhimentos das demais parcelas, devendo incidir, sobre cada valor mensal, atualizado monetariamente, os juros de mora devidos, no caso do débito, na forma prevista na legislação em vigor, alertando os responsáveis de que a falta de comprovação do recolhimento de qualquer parcela importará o vencimento antecipado do saldo devedor, nos termos do § 2º do art. 217 do Regimento Interno deste Tribunal; 
enviar cópia do Acórdão a ser prolatado à Procuradoria da República no Estado de Rio de Janeiro, nos termos do § 3º do art. 16 da Lei 8.443/1992, c/c o § 7º do art. 209 do Regimento Interno do TCU, para adoção das medidas cabíveis; e
enviar cópia do Acórdão que vier a ser proferido ao Caixa Econômica Federal (mandatária da Secretaria Executiva do Ministério das Cidades (extinta) e aos responsáveis, para ciência;
informar à Procuradoria da República no Estado de Rio de Janeiro, ao Caixa Econômica Federal (mandatária da Secretaria Executiva do Ministério das Cidades (extinta) e aos responsáveis que a presente deliberação, acompanhada do Relatório e do Voto que a fundamenta, está disponível para a consulta no endereço www.tcu.gov.br/acordaos, além de esclarecer que, caso requerido, o TCU poderá fornecer sem custos as correspondentes cópias, de forma impressa; e
informar à Procuradoria da República no Estado de Rio de Janeiro que, nos termos do parágrafo único do art. 62 da Resolução TCU 259/2014, os procuradores e membros do Ministério Público credenciados nesta Corte podem acessar os presentes autos de forma eletrônica e automática, ressalvados apenas os casos de eventuais peças classificadas como sigilosas, as quais requerem solicitação formal. [...]".
3.	O Ministério Público junto a este Tribunal, no parecer à Peça 116, acompanha a proposição de mérito oferecida pela SecexTCE (Peças 111 a 113) , nos termos sugeridos à Peça 111, item 62:
Trata-se da tomada de contas especial de responsabilidade do município do Rio de Janeiro/RJ e dos srs. Marcelo Bezerra Crivella, prefeito na gestão 2017/2020, e Marcelo Silva Moreira Marques, procurador-geral municipal de 18/2/2019 a 31/12/2021, instaurada pela Caixa Econômica Federal (mandatária do Ministério das Cidades) , em decorrência da não comprovação da regular aplicação de parte dos recursos repassados pela União à municipalidade, por meio do Termo de Compromisso (TC) 0352732-89/2011, Siafi 671466 (peça 40) .
Celebrado entre a União/MCidades e o município, em 25/11/2011, no valor final de R$ 93.461.538,08 (concedente: R$ 39.200.000,00, contrapartida do convenente: R$ 54.261.538,08, peça 79, item 5) , o ajuste tinha por finalidade a transferência de recursos financeiros da União para a "Urbanização - comunidade Chapadão/Chico Mendes e produção habitacional MCMV, no âmbito do Programa PPI/INTERVENÇÕES EM FAVELAS-UAS-PROVISÃO HABITACIONAL"  (peças 40 e 44) . 
No caso, a transferência era obrigatória, regulada pela Lei 11.578/2007, que disciplina as ações do Programa de Aceleração do Crescimento (PAC) . 
O plano de trabalho aprovado previa o seguinte detalhamento: implantação de infraestrutura; indenização de benfeitorias; produção de unidades habitacionais; assistência técnica/trabalho social/regularização fundiária; e equipamentos comunitários (peça 36) .
A vigência do termo de compromisso estendeu-se de 25/11/2011 a 30/9/2021, com prazo para prestação de contas até 30/11/2021 (peça 40, p. 5, item 12.3, e peça 68) .
Os repasses efetuados pela União totalizaram R$ 34.086.251,41 (peça 68, p. 1) , transferidos em 18 parcelas, distribuídas entre dezembro/2013 e maio/2018, consoante detalhamento à peça 65.
O Relatório de TCE 118/2020/CEGOV/CAIXA foi emitido em 28/12/2020, ou seja, ainda no curso da vigência do ajuste, e apontou débito no valor original de R$ 158.485,85, "referente à atualização monetária e aos juros incidentes sobre o valor originalmente arrestado em 29/11/2020 [29/11/2019]", ante a "não comprovação da regular aplicação dos recursos repassados pela União, consistente no desvio de finalidade na aplicação [de parte]  dos recursos federais repassados (arresto judicial em conta poupança vinculada ao TC) " (peça 68, itens 2 e 20) . Segue excerto do relatório (peça 68, pp. 4/5 e 7) :
 
"4. O Plano de Trabalho vigente (peça n° 36) prevê a intervenção urbanística na Comunidade Chapadão/Chico Mendes, com construção e reconstituição de sistema viário e saneamento básico, construção de área de lazer, colocação de mobiliário urbano e sinalização, além da construção de Unidades Habitacionais na área de intervenção. Quanto à execução física do objeto, conforme Parecer Circunstanciado (peça n° 01) , entende-se que este até o momento atingiu a funcionalidade parcial, permanecendo pendentes até o encerramento de vigência: (1) a construção de tronco coletor para o pleno funcionamento de Sistema de Esgotamento Sanitário - meta em reprogramação (peças 50 a 55) ; (2) Trabalho Social - Avaliação Final, também em reprogramação e (3) meta de Regularização Fundiária - pleito de dispensa, conforme inciso III do art. 8º da Portaria 2860/2019 - MDR, em avaliação (peças 48-49) . No tocante à execução financeira, foram aprovadas as prestações de contas parciais relativas aos desbloqueios efetuados e aplicados no objeto. 
5. Observa-se que, em 29/11/2019, a conta poupança vinculada do Termo de Compromisso, 4064.013.147259-5, foi objeto de arresto judicial, tendo, naquela oportunidade, efetivado o débito de R$ 13.594.630,04 (treze milhões, quinhentos e noventa e quatro mil, seiscentos e trinta reais e quatro centavos) [peça 58, p. 10], quantia essa referente ao saldo/rendimentos dos repasses realizados pela União para finalidade específica, qual seja, intervenção urbanística na Comunidade Chapadão/Chico Mendes. 
6. O arresto judicial em conta poupança vinculada ao TC advém de Processo de Dissídio Coletivo de Greve DCG 102392-05.2019.5.01.0000, que tramitou junto ao Tribunal Regional do Trabalho (TRT) - 1ª Região, onde em Mandado de Intimação (peças 4 a 6) foi determinada a transferência de saldo existente na referida conta, efetivado em 29/11/2019. 
7. A União, por sua vez, formulou pedido de Suspensão de Liminar - SLS 1001036.74.2019.5.00.0000 junto ao Tribunal Superior do Trabalho - TST visando suspender a execução de medida determinada nos autos do processo DCG mencionado anteriormente, sendo acolhida em decisão de 05/12/2019 (peça 9) , onde determinou-se a imediata restituição dos valores bloqueados/arrestados. 
8. Irresignado com a decisão prolatada nos autos do processo 1001036.74.2019.5.00.0000, que autorizou a imediata restituição dos valores arrestados na conta vinculada ao TC, o Município do Rio de Janeiro/RJ, por meio do seu Prefeito e Procurador-Geral, protocolou junto ao TST pedido de reconsideração, objetivando que os valores federais arrestados fossem destinados ao pagamento dos servidores do Município, sendo este pedido uma afronta à legislação vigente (peça 10) . 
9. Em 12/12/2019 foi prolatada decisão no âmbito do Mandado de Segurança Cível 1001057.50.2019.5.00.0000 - TST, impetrado pelo Conselho Regional de Enfermagem do Rio de Janeiro - COREN/RJ e Sindicato dos Auxiliares e Técnicos de Enfermagem do Município do Rio de Janeiro contra ato praticado nos autos da SLS ajuizada pela União (1001036.74.2019.5.00.0000) , deliberando-se pela imediata liberação das contas/valores bloqueados no DCG 0102392-05.2019.5.01.0000 que não envolvessem verbas da União, mas somente do Município do Rio de Janeiro, para pagamento dos trabalhadores da área de saúde envolvidos (peça 11) . 
10. Dessa forma, por não haver crédito suficiente na conta judicial receptora dos arrestos, em 16/12/2019 esta Mandatária [Caixa Econômica] efetuou a recomposição de parte do valor arrestado à conta poupança vinculada ao TC, no total de R$ 8.310.633,46 (oito milhões, trezentos e dez mil, seiscentos e trinta e três reais e quarenta e seis centavos) (peça n° 58, p. 11) , restando a recomposição no valor de R$ 5.283.996,58 (cinco milhões, duzentos e oitenta e três mil, novecentos e noventa e seis reais e cinquenta e oito centavos) . 
11. Ciente de sua dívida com a União, o Tomador [município do Rio de Janeiro/RJ] efetuou devoluções periódicas em conta corrente vinculada - 4064.006.647259-0 - durante o ano de 2020 (peças 59 e 60) , cuja soma atinge integralmente o montante de R$ 5.283.996,58. 
12. Todavia, a Cláusula Oitava, item 8.5.1, alínea 'd', c/c os itens 8.5.2 do Termo de Compromisso pactuado [peça 40, p. 4] prevê que os recursos aplicados em finalidade diversa da prevista devem ser restituídos acrescidos de juros legais e atualizados monetariamente, tal qual o art. 6º, § 1º, da Lei 11.578/2007, que disciplina o TC em comento. Contudo, a Prefeitura da Cidade do Rio de Janeiro (PCRJ) alega que a correção deve observar o índice poupança, indo de encontro com o prescrito na legislação vigente e ao TC pactuado. 
13. Cumpre reforçar que a presente TCE foi pautada no arresto judicial e teve como dano a diferença da recomposição da conta pela taxa SELIC x taxa Poupança. Uma vez que o contrato de repasse já tinha reprogramação em curso (peças 50 a 55) , antes mesmo do arresto, inclusive com possibilidade de pagamento de serviços a serem incluídos mediante a citada reprogramação, foi mantida a vigência ativa e o saldo em conta poupança, devidamente bloqueado (peça 61) .
 (...) 
19. Na opinião desta Comissão de Tomada de Contas Especial, os fatos apurados no processo indicam a não comprovação da regular aplicação dos recursos repassados pela União, em virtude de desvio de finalidade na aplicação [de parte] dos recursos - arresto judicial em conta poupança vinculada ao TC, caracterizando prejuízo ao erário, tendo sido quantificado o dano e identificados os agentes responsáveis, conforme item 15 deste relatório. 
20. No tocante à quantificação do dano e à atribuição da responsabilidade, conforme motivações expostas no item 15 deste relatório, entende-se que o valor do dano atualizado com juros atinge o montante de R$ 158.485,85 (cento e cinquenta e oito mil, quatrocentos e oitenta e cinco e oitenta e cinco centavos) , referente à atualização monetária e juros incidentes sobre o valor originalmente arrestado em 29/11/2020 [29/11/2019, peça 58, p. 10], e deve ser imputado ao Ente Municipal, Prefeitura Municipal do Rio de Janeiro - PCRJ (CNPJ 42.498.733/0001-48) . 
20.1 Conforme jurisprudência pacífica do Tribunal de Contas da União, quando da ocorrência de bloqueios judiciais/arrestos de verbas federais repassadas ao ente municipal com fim específico, a fim de quitar despesas correntes do município, tal como ocorrido na conta vinculada do TC, entende-se caracterizado o desvio de finalidade dos recursos, sendo a municipalidade responsável pela devolução dos respectivos valores, nos termos descritos no art. 6º, § 1º, da Lei 11.578/2007 (Acórdãos TCU 5.086/2016, 240/2017 e 1732/2017, todos da 1ª Câmara) . Ainda que no caso específico tenhamos constatado a devolução do valor originalmente arrestado à conta corrente vinculada ao TC, deixou-se de recolher a correção monetária - SELIC e juros incidentes, conforme regulamentado pela Lei n° 11.578/2007 e Cláusula Oitava do TC pactuado [peça 40, pp. 4/5], estando flagrante a irregularidade motivadora da presente TCE."
Nesse cenário, no âmbito desta Corte de Contas, foram adotadas as medidas saneadoras a seguir:
I - citação do município do Rio de Janeiro/RJ (peça 91) :
	IRREGULARIDADE
	VALOR (R$) 

	aplicação de recursos federais em finalidade diversa daquela previamente pactuada, sem autorização prévia do órgão repassador, em benefício do ente federado
	Débito (s) : 
R$ 13.594.630,04, em 29/11/2019 
Crédito (s) : 
R$ 482.693,63, em 21/8/2020 
R$ 305.285,78, em 21/8/2020 
R$ 4.000.000,00, em 21/8/2020 
R$ 496.017,17, em 21/2/2020 
R$ 8.310.633,46, em 16/12/2019 
Valor desta dívida atualizada monetariamente até 20/5/2021: R$ 164.503,29.

II - audiência (peças 89 e 90) :
	RESPONSÁVEIS
	IRREGULARIDADE

	Marcelo Bezerra Crivella,
ex-prefeito
	utilização do recurso federal repassado em finalidade diversa do pactuado no Termo de Compromisso 0352732-89/2011, decorrente de indicação da conta vinculada à Justiça do Trabalho, para arresto, com a finalidade de pagamento de obrigações trabalhistas

	Marcelo Silva Moreira Marques,
ex-procurador-geral municipal
	
Todos os responsáveis apresentaram defesa: Marcelo Silva Moreira Marques (peças 82 e 108) , Marcelo Bezerra Crivella (peças 97 e 102) e município do Rio de Janeiro/RJ (peças 95 e 98 a 101) .
Após exame dos elementos trazidos ao processo, em pareceres uniformes, a proposição oferecida pela Secretaria de Controle Externo de Tomada de Contas Especial (SecexTCE) é a seguinte (peças 111 a 113) :
"a) julgar regulares com ressalva as contas do município do município de Rio de Janeiro - RJ (CNPJ: 42.498.733/0001-48) , com fundamento nos arts. 1º, inciso I, 12, § 2º, 16, inciso II, 18 e 23, inciso II, da Lei 8.443/1992 c/c os arts. 1º, inciso I, 208 e 214, inciso II, do Regimento Interno do TCU, dando-lhe quitação;
b) rejeitar as razões de justificativa apresentadas pelos responsáveis Marcelo Bezerra Crivella (CPF: XXX.923.197-XX) , Marcelo Silva Moreira Marques (CPF: XXX.872.177-XX) ; 
c) julgar irregulares, nos termos dos arts. 1º, inciso I, 16, inciso III, alínea 'b', da Lei 8.443/1992, c/c os arts. 23, inciso III, da mesma Lei, as contas dos responsáveis Marcelo Bezerra Crivella (CPF: XXX.923.197-XX) , Marcelo Silva Moreira Marques (CPF: XXX.872.177-XX) ; 
d) aplicar individualmente aos responsáveis Marcelo Bezerra Crivella (CPF XXX.923.197-XX) e Marcelo Silva Moreira Marques (CPF: XXX.872.177-XX) a multa prevista no art. 58, inciso II, da Lei 8.443/1992 c/c o art. 268 do Regimento Interno do TCU, fixando-lhes o prazo de quinze dias, a contar da notificação, para que comprovem, perante o Tribunal (art. 214, III, alínea 'a', do Regimento Interno do TCU) , o recolhimento da dívida aos cofres do Tesouro Nacional, atualizada monetariamente desde a data do acórdão proferido por este Tribunal até a data do efetivo recolhimento, se paga após o vencimento, na forma da legislação em vigor;
e)  autorizar, desde logo, a cobrança judicial das dívidas, caso não atendidas as notificações, na forma do disposto no art. 28, inciso II, da Lei 8.443/1992;
f) autorizar também, desde logo, se requerido, com fundamento no art. 26, da Lei 8.443, de 1992, c/c o art. 217, §§ 1º e 2º do Regimento Interno do TCU, o parcelamento da (s) dívida (s) em até 36 parcelas, incidindo, sobre cada parcela, corrigida monetariamente, os correspondentes acréscimos legais, fixando-lhes o prazo de quinze dias, a contar do recebimento da notificação, para comprovar, perante o Tribunal, o recolhimento da primeira parcela, e de trinta dias, a contar da parcela anterior, para comprovar os recolhimentos das demais parcelas, devendo incidir, sobre cada valor mensal, atualizado monetariamente, os juros de mora devidos, no caso do débito, na forma prevista na legislação em vigor, alertando os responsáveis de que a falta de comprovação do recolhimento de qualquer parcela importará o vencimento antecipado do saldo devedor, nos termos do § 2º do art. 217 do Regimento Interno deste Tribunal; 
g) enviar cópia do Acórdão a ser prolatado à Procuradoria da República no Estado do Rio de Janeiro, nos termos do § 3º do art. 16 da Lei 8.443/1992, c/c o § 7º do art. 209 do Regimento Interno do TCU, para adoção das medidas cabíveis; 
h) enviar cópia do Acórdão que vier a ser proferido à Caixa Econômica Federal (mandatária da Secretaria Executiva do Ministério das Cidades (extinta) ) e aos responsáveis, para ciência;
i) informar à Procuradoria da República no Estado do Rio de Janeiro, à Caixa Econômica Federal (mandatária da Secretaria Executiva do Ministério das Cidades (extinta) ) e aos responsáveis que a presente deliberação, acompanhada do Relatório e do Voto que a fundamenta, está disponível para a consulta no endereço www.tcu.gov.br/acordaos, além de esclarecer que, caso requerido, o TCU poderá fornecer sem custos as correspondentes cópias, de forma impressa; e
j) informar à Procuradoria da República no Estado do Rio de Janeiro que, nos termos do parágrafo único do art. 62 da Resolução TCU 259/2014, os procuradores e membros do Ministério Público credenciados nesta Corte podem acessar os presentes autos de forma eletrônica e automática, ressalvados apenas os casos de eventuais peças classificadas como sigilosas, as quais requerem solicitação formal."
Presentes os autos no Ministério Público de Contas, sobreveio o Ofício 510004356371, expedido em 25/1/2021 e originário da 23ª Vara Federal do Rio de Janeiro/RJ, encaminhando cópia, em relação ao Procedimento Comum 5008839-56.2020.4.02.5101/RJ, que tem a União/AGU como autora e o Município do Rio de Janeiro/RJ como réu, da petição inicial da ação de ressarcimento, com pedido de tutela provisória, de 13/2/2020 (peça 114, pp. 3/31, e peça 115, pp. 3/31) , e do Termo de Audiência realizada em 16/12/2020 (peça 114, pp. 32/4, e peça 115, pp. 32/4) e informando sobre a possibilidade de realização de acordo para devolução dos valores arrestados pendentes.
II
O Ministério Público de Contas manifesta sua anuência às conclusões da SecexTCE.
É pertinente a proposta de julgar regulares com ressalva as contas e de expedir quitação ao município do Rio de Janeiro/RJ, haja vista o recolhimento integral do débito em 14/6/2021, na fase de citação, conforme comprovante de pagamento e demonstrativo SISGRU acostados aos autos, no montante de R$ 164.503,29 (peça 98, p. 3, e peça 100) , e a mais recente jurisprudência em vigor nesta Corte, no sentido de que:
"O pagamento tempestivo do débito na fase de citação, atualizado monetariamente, opera sua quitação, não cabendo a incidência de juros quando do julgamento do processo. Todavia, caso não reste caracterizada a boa-fé do responsável ou na subsistência de outras irregularidades, as contas serão julgadas irregulares com aplicação da multa prevista no art. 58, inciso I, da Lei 8.443/1992." (Acórdão 18188/2021-TCU-Primeira Câmara | Relator: BENJAMIN ZYMLER, Acórdão 1624/2021-TCU-Plenário | Relator: RAIMUNDO CARREIRO, Acórdão 1143/2019-TCU-Primeira Câmara | Relator: BENJAMIN ZYMLER e Acórdão 2144/2018-TCU-Plenário | Relator: BRUNO DANTAS) 
Sobre a conduta dos agentes públicos municipais, vale reproduzir tabela elaborada pela unidade técnica especializada, indicando, além deste, outros processos de TCE que tratam do mesmo tipo de irregularidade analisada nestes autos, qual seja, arrestos judiciais em contas específicas de recursos federais destinados para obras no município do Rio de Janeiro/RJ (peça 111, p. 9, item 20.1) :
	Processo TCE
 (Ano do arresto) 
Obra Olimpíada?
	Relator
	Responsáveis nas Audiências
	Instrução Inicial
	Despacho Relator
	Citação do município?
	Audiência
Resposta?
	Débito (R$) 
GRU paga?

	Processo 000.291/2021-8
 (2019) 
Não
	Aroldo Cedraz
	Marcelo Crivella, Marcelo Marques
	6/5/2021
	11/5/2021
	20/5/2021
	11/05/2021
Sim 
	164.503,29
Sim

	Processo 047.806/2020-6
 (2019) 
Não
	Walton Alencar
	Marcelo Crivella, Marcelo Marques
	28/4/2021
	23/5/2021
	25/5/2021
	25/05/2021
Sim 
	192.563,75sim

	Processo 000.129/2021-6
 (2019) 
Sim
	Bruno Dantas
	Marcelo Crivella, Marcelo Marques
	22/4/2021
	28/4/2021
	17/5/2021
	Não autorizada
	371.534,58Sim

	Processo 000.004/2021-9
 (2018) 
Sim 
		Marcelo Crivella, Antônio Carlos
	13/5/2021
	1/7/2021
	Não se aplica
	Não autorizada
	Não se aplica

	Processo 000.128/2021-0
 (2019) 
Sim 
		Marcelo Crivella, Marcelo Marques
	11/5/2021
	12/6/2021
	14/6/2021
	Não autorizada
	241.250,11
Sim

	Processo 014.652-2021-8
 (2018 e 2019) 
Sim 
	Marcos Bemquerer
	Marcelo Crivella, Antônio Carlos, Marcelo Marques
	1/6/2021
	23/6/2021
	Não houve
	Não houve
Sim 
	1.278.335,13
Sim

	Processo 000.290/2021-1
 (2019) 
Não 
		Marcelo Crivella, Marcelo Marques
	28/4/2021
	18/5/2021
	Não houve
	Não houve
Sim 
	85.898,17
Sim

No âmbito do TC Processo 000.004/2021-9, peça 99, por exemplo, o Ministro-Relator Bruno Dantas não autorizou a promoção da audiência do prefeito e do procurador-geral, pois entendeu, em exame preliminar, que as condutas não se revestiam de maior gravidade, por ter havido descumprimento das normas do termo de compromisso, mas em comprovado benefício da municipalidade. Segue o inteiro teor do despacho exarado no referido processo, em 1º/7/2021: 
"Cuidam os autos de tomada de contas especial instaurada pela Caixa Econômica Federal em desfavor do município do Rio de Janeiro/RJ, do então prefeito Marcelo Bezerra Crivella (gestão 2017-202) e do procurador municipal Antonio Carlos de Sá (13/2/2017 a 18/2/2019) em razão da não comprovação da regular aplicação dos recursos repassados pela União por meio do Termo de Compromisso 0416059-00/2013 (Siafi 676837) .
A irregularidade de que trata estes autos diz respeito ao desvio de finalidade na aplicação de verbas federais por meio da indicação de conta bancária pelo município para arresto judicial, decorrente de dívidas trabalhistas do município, sobre contas depositárias de repasses da União, ou seja, recursos federais sob custódia do município, com destinação específica.
Após a análise técnica, a unidade instrutora propõe (peça 96) a exclusão do município do Rio de Janeiro/RJ da relação processual, porquanto realizada a recomposição do débito decorrente do arresto judicial na conta bancária específica do termo de compromisso, e a realização de audiência dos demais responsáveis.
Registro que, em outros dois processos com objetos semelhantes, e que envolvem os mesmos responsáveis, TCs Processo 000.129/2021-6 e Processo 000.128/2021-0, a secretaria instrutora propôs a realização de citação da municipalidade e a audiência dos responsáveis.
Naqueles autos, manifestei-me, em essência, de acordo com os pareceres emitidos, no que tange à caracterização das ocorrências. De fato, restou demonstrado, naqueles dois processos e também neste, o bloqueio das verbas federais por meio de arrestos judiciais relacionados a dívidas trabalhistas do município, o que contraria a destinação específica definida no termo de compromisso pactuado com a União.
Assim, considerando que a jurisprudência consolidada do Tribunal nesses casos (a exemplo dos Acórdão 1669/2021-TCU-Segunda Câmara, e 1.732/2017-Primeira Câmara) é a de que cumpre à municipalidade o papel de restituir os cofres da União, autorizei naqueles processos a citação do ente convenente para o recolhimento da dívida.
Já em relação às audiências que haviam sido propostas, entendi, em exame preliminar, 'que as condutas não se revestem de maior gravidade, visto que o que se aponta é o descumprimento das normas do termo de compromisso, mas em comprovado benefício da municipalidade. Dessa forma, e considerando que a finalidade primordial desta TCE é a restituição dos recursos federais por parte do município, deixo de autorizar as audiências nesta oportunidade, sem prejuízo que a questão possa ser revisitada no desenrolar do processo, caso surjam mais informações que caracterizem de maneira mais aprofundada a reprovabilidade das condutas'.
Nesse mesmo sentido, e considerando que o munícipio do Rio de Janeiro-RJ já efetuou a recomposição do débito decorrente do arresto judicial referente a estes autos na conta bancária específica do termo de compromisso, deixo de autorizar as audiências propostas nesta oportunidade, para que a questão seja submetida ao Plenário em conjunto com os demais processos de minha relatoria abordando os mesmos fatos.
Considerando a conexão entre os processos, portanto, e com fundamento no art. 40, inciso III, da Resolução-TCU 259/2014, determino à unidade instrutora que proceda ao apensamento definitivo destes autos ao processo TC Processo 000.129/2021-6, para análise em conjunto. Oriento, ainda, que a secretaria proceda de igual maneira em relação ao processo Processo 000.128/2021-0, acostando naqueles autos cópia deste despacho, se necessário.
Assim, restituo os autos à SecexTCE para adoção das medidas de sua alçada."
Com as devidas vênias, no caso concreto, as condutas praticadas pelo ex-prefeito e pelo ex-procurador-geral municipal não configuram descumprimento apenas das normas do termo de compromisso (peça 40) , mas também configuram descumprimento de lei. 
A esse respeito, os recursos repassados pela União no bojo do Termo de Compromisso 0352732-89/2011, ora em análise no presente feito, eram vinculados e tinham destinação específica, qual seja, a "Urbanização - comunidade Chapadão/Chico Mendes e produção habitacional MCMV, no âmbito do Programa PPI/INTERVENÇÕES EM FAVELAS-UAS-PROVISÃO HABITACIONAL" (peça 40) . 
Nos termos da Lei 11.578/2007, norma regente da avença em estudo (peça 40, p. 1, grifos acrescidos) :
"Art. 4o Os recursos financeiros serão liberados aos órgãos e entidades dos Estados, Distrito Federal e Municípios conforme o cronograma de desembolso estabelecido no termo de compromisso, mediante depósito em conta vinculada mantida em instituição financeira oficial.  
Parágrafo único. Os saques da conta vinculada ficam restritos ao pagamento das despesas constantes do termo de compromisso, devendo a instituição financeira disponibilizar relatórios com informações dos saques efetuados sempre que solicitados."  
O desrespeito à regra de aplicação dos recursos no objeto pactuado ostenta gravidade, consoante se verifica na reprimenda legal, tipificada na própria Lei 11.578/2007:
"Art. 6o No caso de irregularidades e descumprimento pelos Estados, Distrito Federal e Municípios das condições estabelecidas no termo de compromisso, a União, por intermédio de suas unidades gestoras, suspenderá a liberação das parcelas previstas, bem como determinará à instituição financeira oficial a suspensão do saque dos valores da conta vinculada do ente federado, até a regularização da pendência.  
§ 1o  A utilização dos recursos em desconformidade com o termo de compromisso ensejará obrigação de o ente federado devolvê-los devidamente atualizados, conforme exigido para a quitação de débitos para com a Fazenda Nacional, com base na variação da Taxa Referencial do Sistema  Especial de Liquidação e de Custódia - SELIC, acumulada mensalmente, até o último dia do mês anterior ao da devolução dos recursos, acrescido esse montante de 1% (um por cento) no mês de efetivação da devolução dos recursos à Conta Única do Tesouro Nacional."

Por decorrer de determinação judicial, não há dúvida de que o arresto deveria ser cumprido, mas cabe ter presente que, de acordo com a Caixa Econômica Federal (Parecer 1.830/2020, à peça 1) :
"4.3 A conta vinculada ao presente Termo de Compromisso (4064.013.147259-5) , por ter a 'Marca OGU', somente pôde ser alcançada pelo referido arresto por indicação da própria Prefeitura.
4.3.1 Em que pese esta conta seja de titularidade da PCRJ, os recursos lá constantes eram provenientes do Orçamento Geral da União e a rotina federal que determina o crédito de recursos sob bloqueio nas contas vinculadas já enfatiza que tais contas não se configuram como sendo de livre movimentação do município."
É incontroversa a notória, delicada e desfavorável situação financeira e fiscal do município do Rio de Janeiro/RJ à época do arresto de que tratam estas contas especiais, mas a SecexTCE bem demonstrou, de forma ponderada e com diversos fundamentos técnicos (instrução à peça 111) , que era exigível conduta diversa por parte dos srs. Marcelo Bezerra Crivella, prefeito na gestão 2017/2020, e Marcelo Silva Moreira Marques, procurador-geral municipal de 18/2/2019 a 31/12/2021.
As regras de direito orçamentário-financeiro exigem ação planejada e transparente dos agentes e dos gestores públicos e, no presente feito, não foram apresentadas razões suficientes para justificar o desvio de finalidade havido. 
Sobre o tema, a jurisprudência desta Corte caminha no sentido apontado pela unidade técnica, cabendo julgar irregulares as contas e aplicar multa aos responsáveis:
"Caracterizado o desvio de finalidade na aplicação dos recursos da União, em benefício do ente federado, o débito é imputado individualmente ao ente beneficiado e a multa aplicada ao gestor responsável pelo ilícito. Além disso, as contas de ambos são julgadas irregulares." (Acórdão 5735/2016-TCU-Primeira Câmara) 
"O desvio de finalidade em convênio, com benefício à comunidade, conduz à imputação de débito exclusivo ao município convenente e ao julgamento pela irregularidade das contas e aplicação de multa ao gestor." (Acórdão 7102/2014-TCU-Segunda Câmara) 
"Julgam-se irregulares as contas [do gestor], com a aplicação de multa, em virtude de desvio de finalidade na aplicação de recurso federal, mesmo com a liquidação do débito pelo município beneficiado." (Acórdão 2867/2009-TCU-Primeira Câmara) 
In casu, o fato de o descumprimento das normas do termo de compromisso ter-se dado em benefício da municipalidade não torna menos graves as condutas ora examinadas, pois a União tem suas competências materiais claramente definidas no texto constitucional e o desvio de finalidade, além de caracterizar dano ao erário, evidentemente prejudica a realização, no tempo devido, das ações compromissadas.
Por oportuno, merecem destaque duas relevantes deliberações do Supremo Tribunal Federal acerca de decisões judiciais envolvendo entes federados e bloqueio, arresto, penhora, sequestro e liberação de valores:
"Ementa: ARGUIÇÃO DE DESCUMPRIMENTO DE PRECEITO FUNDAMENTAL. INTERPRETAÇÃO JUDICIAL COMO OBJETO DE CONTROLE. POSSIBILIDADE. SUBSIDIARIEDADE. INEXISTÊNCIA DE OUTRO MEIO PARA SANAR A LESÃO OU AMEAÇA EM CARÁTER AMPLO. DECISÕES JUDICIAIS QUE RESULTARAM NO BLOQUEIO, PENHORA OU SEQUESTRO, PARA O FIM DE PAGAMENTO DE DÍVIDAS TRABALHISTAS, DE VERBAS DO ESTADO DO AMAPÁ, DAS CAIXAS ESCOLARES E DAS UNIDADES DESCENTRALIZADAS DE EXECUÇÃO DA EDUCAÇÃO - UDEs, DESTINADAS À MERENDA, AO TRANSPORTE DE ALUNOS E À MANUTENÇÃO DAS ESCOLAS PÚBLICAS. OFENSA AOS PRINCÍPIOS DA SEPARAÇÕES DOS PODERES E DO FOMENTO À EDUCAÇÃO. NATUREZA PRIVADA DAS UNIDADES EXECUTORAS. REPASSE DE VERBAS. DESCENTRALIZAÇÃO DA GESTÃO FINANCEIRA. NÃO CARACTERIZAÇÃO DAS PRERROGATIVAS DA FAZENDA PÚBLICA. NÃO SUJEIÇÃO AO REGIME DE PRECATÓRIO. ARGUIÇÃO DE DESCUMPRIMENTO DE PRECEITO FUNDAMENTAL CONHECIDA E JULGADO PARCIALMENTE PROCEDENTE O PEDIDO. 
1. O direito social à educação (artigos 6º e 205 e seguintes da Constituição) , bem como a prioridade absoluta de proteção às crianças e aos adolescentes, em respeito à condição peculiar de pessoas em desenvolvimento que são (artigo 227 da Constituição) , justificam a especial proteção constitucional dos valores necessários à aplicação efetiva dos recursos públicos destinados à concretização dos efetivos direitos. 
2. Os princípios da separação dos poderes e do fomento à educação são violados por decisões judiciais que gerem bloqueio, penhora ou sequestro, para fins de quitação de débitos trabalhistas, de verbas públicas destinadas à merenda, ao transporte de alunos e à manutenção das escolas públicas. 
3. A proteção constitucional a direitos individuais e a garantias fundamentais, inclusive de ordem trabalhista, convive com a impenhorabilidade, in casu, sob a ratio de que estão afetados a finalidades públicas e à realização das atividades e serviços públicos decorrentes do exercício obrigatório da função administrativa. 
4. O artigo 167, VI, da Constituição proíbe a transposição, o remanejamento ou a transferência de recursos de uma categoria de programação para outra ou de um órgão para outro, sem prévia autorização legislativa, mandamento esse que também vincula o Judiciário. Isso porque as regras sobre aprovação e gestão orçamentárias consagram mecanismos de freios e contrapesos essenciais ao regular funcionamento das instituições republicanas e democráticas e à concretização do princípio da separação dos poderes. 
5. As Unidades Executoras funcionam por meio de repasses de verbas para associações privadas sem fins lucrativos. Essa medida de descentralização da gestão financeira na prestação de serviços educacionais configura escolha de alocação de recursos plenamente legítima, inserida na margem de conformação das decisões de agentes políticos. No entanto, a transferência não descaracteriza a natureza eminentemente privada das Caixas Escolares, razão pela qual não lhes é aplicável o regime jurídico da Fazenda Pública. Se a associação privada conta com a agilidade do setor privado para posicionar-se como credora, que o faça para posicionar-se como devedora. 6. A arguição de descumprimento de preceito fundamental para evitar ou reparar lesão a preceito fundamental decorrente de atos judiciais é via processual que atende ao requisito da subsidiariedade, mercê de não existir outro instrumento para sanar a controvérsia com caráter abrangente e imediato, ou com a mesma eficácia e celeridade. 
7. Arguição de descumprimento de preceito fundamental conhecida e julgado PARCIALMENTE PROCEDENTE o pedido, para declarar a inconstitucionalidade de quaisquer medidas de constrição judicial proferidas pelo Tribunal Regional do Trabalho da 8ª Região, pelo Tribunal Regional Federal da 1ª Região e pelo Tribunal de Justiça do Estado do Amapá, em desfavor do Estado do Amapá, das Caixas Escolares ou das Unidades Descentralizadas de Execução da Educação - UDEs, que recaiam sobre verbas destinadas à educação, confirmando os termos da medida cautelar anteriormente concedida, bem como para afastar a submissão ao regime de precatório das Caixas Escolares ou Unidades Descentralizadas de Educação, em razão da sua natureza jurídica de direito privado, de não integrar a Administração Pública, de não compor o orçamento público e da ratio que inspira a gestão descentralizada da coisa pública." (ADPF 484, julgamento: 4/6/2020, publicação: 10/11/2020) 
"EMENTA: ARGUIÇÃO DE DESCUMPRIMENTO DE PRECEITO FUNDAMENTAL. DECISÕES JUDICIAIS DO TRIBUNAL DE JUSTIÇA DO ESTADO DO RIO DE JANEIRO E DO TRIBUNAL REGIONAL DO TRABALHO DA 1ª REGIÃO. BLOQUEIO, ARRESTO, PENHORA, SEQUESTRO E LIBERAÇÃO DE VALORES EM CONTAS DO PODER EXECUTIVO DO ESTADO DO RIO DE JANEIRO. PAGAMENTO DE SALÁRIOS E BENEFÍCIOS DE SERVIDORES ATIVOS E INATIVOS. SATISFAÇÃO DE CRÉDITOS DE PRESTADORES DE SERVIÇOS. DEFINIÇÃO DE PRIORIDADES POLÍTICAS NA APLICAÇÃO DE RECURSOS PÚBLICOS. ATO DO PODER PÚBLICO. ARGUIÇÃO DE DESCUMPRIMENTO DE PRECEITO FUNDAMENTAL CABÍVEL. ARTS. 1º, CAPUT, E 4º, § 1º, DA LEI Nº 9.882/1999. ALTERAÇÃO DA DESTINAÇÃO ORÇAMENTÁRIA DE RECURSOS PÚBLICOS. TRANSPOSIÇÃO DE RECURSOS ENTRE DIFERENTES ÓRGÃOS OU CATEGORIAS DE PROGRAMAÇÃO SEM PRÉVIA AUTORIZAÇÃO LEGISLATIVA. VEDAÇÃO. ARTS. 2º, 84, II, e 167, VI e X, DA CONSTITUIÇÃO DA REPÚBLICA. INCONSTITUCIONALIDADE DAS DECISÕES IMPUGNADAS EXCLUSIVAMENTE NOS CASOS EM QUE AS MEDIDAS CONSTRITIVAS TENHAM RECAÍDO SOBRE RECURSOS DE TERCEIROS, ESCRITURADOS CONTABILMENTE, INDIVIDUALIZADOS OU COM VINCULAÇÃO ORÇAMENTÁRIA ESPECÍFICA. PROCEDÊNCIA PARCIAL. 
1. As reiteradas decisões do Tribunal de Justiça do Estado do Rio de Janeiro e do Tribunal Regional do Trabalho da 1ª Região que resultaram em bloqueio, arresto, penhora, sequestro e liberação de valores administrados pelo Poder Executivo do Estado do Rio de Janeiro para atender demandas relativas a pagamento de salário de servidores ativos e inativos, satisfação imediata de créditos de prestadores de serviços e tutelas provisórias definidoras de prioridades na aplicação de recursos públicos traduzem, em seu conjunto, ato do Poder público passível de controle pela via da arguição de descumprimento de preceito fundamental, cabível nos moldes dos arts. 1º, caput, e 4º, § 1º, da Lei 9.882/1999. 
2. A efetividade do modelo de organização da Administração Pública preconizado pela Constituição Federal supõe a observância dos princípios e regras do sistema orçamentário (arts. 167, VI e X, da CF) , do regime de repartição de receitas tributárias (arts. 34, V, 158, III e IV, e 159, §§ 3º e 4º, e 160, da CF) e da garantia de paramentos devidos pela Fazenda Pública em ordem cronológica de apresentação de precatórios (art. 100, da CF) . Expropriações de numerário existente nas contas do Estado do Rio de Janeiro, para saldar os valores fixados nas decisões judiciais, que alcancem recursos de terceiros, escriturados contabilmente, individualizados ou com vinculação orçamentária específica implicam alteração da destinação orçamentária de recursos públicos e remanejamento de recursos entre categorias de programação sem prévia autorização legislativa, o que não se concilia com o art. 167, VI e X, da Constituição da República. A usurpação de competências constitucionais reservadas ao Poder Executivo - exercer a direção da Administração - e ao Poder Legislativo - autorizar a transposição, remanejamento ou transferência de recursos de uma categoria de programação para outra ou de um órgão para outro - afronta os arts. 2º, 84, II, e 167, VI e X, da Carta Política. Precedentes. 
3. Procedência apenas parcial para declarar inconstitucionais as decisões judiciais impugnadas, exclusivamente nos casos em que as medidas constritivas nelas determinadas tenham recaído sobre recursos escriturados, com vinculação orçamentária específica ou vinculados a convênios e operações de crédito, valores de terceiros sob a administração do Poder Executivo e valores constitucionalmente destinados aos Municípios, em afronta aos arts. 2º, 84, II, e 167, VI e X, da Constituição da República. 
4. Arguição de descumprimento de preceito fundamental julgada procedente em parte." (ADPF 405, julgamento: 21/6/2021, publicação: 30/6/2021) 
III
Em face do que restou apurado nos autos, o Ministério Público de Contas acompanha a proposição de mérito oferecida pela SecexTCE (peças 111 a 113) , nos termos sugeridos à peça 111, item 62. 
É o Relatório.

Alberto Sampaio de Oliveira Junior (OAB-RJ 183.870), representando Marcelo Bezerra Crivella.

Procurador Júlio Marcelo de Oliveira.

TOMADA DE CONTAS ESPECIAL. CAIXA ECONÔMICA FEDERAL (MANDATÁRIA DO MINISTÉRIO DAS CIDADES). TERMO DE COMPROMISSO. IRREGULARIDADE NA APLICAÇÃO DE RECURSOS PÚBLICOS. DESVIO DE FINALIDADE. CITAÇÃO DO MUNICÍPIO E AUDIÊNCIA DOS GESTORES. RECOLHIMENTO DO DÉBITO PELO MUNICÍPIO. RECONHECIMENTO DE CIRCUSTÂNCIAS ATENUANTES ÀS CONDUTAS DOS GESTORES. JULGAMENTO PELA REGULARIDADE DAS CONTAS COM RESSALVAS E QUITAÇÃO PLENA. CIÊNCIA AOS INTERESSADOS.

TOMADA DE CONTAS ESPECIAL (TCE)

Secretaria de Controle Externo de Tomada de Contas Especial (SecexTCE).

Aprecia-se, nesta oportunidade, Tomada de Contas Especial de responsabilidade do Município do Rio de Janeiro/RJ e dos Srs. Marcelo Bezerra Crivella, prefeito na gestão 2017/2020, e Marcelo Silva Moreira Marques, procurador-geral municipal de 18/2/2019 a 31/12/2021, instaurada pela Caixa Econômica Federal (mandatária do Ministério das Cidades) , em decorrência da não comprovação da regular aplicação de parte dos recursos repassados pela União à municipalidade, por meio do Termo de Compromisso (TC) 0352732-89/2011, Siafi 671466 (Peça 40) .
O ajuste foi celebrado entre a União/MCidades e o Município, em 25/11/2011, no valor final de R$ 93.461.538,08 (concedente: R$ 39.200.000,00, contrapartida do convenente: R$ 54.261.538,08, Peça 79, item 5) , e tinha por finalidade a transferência de recursos financeiros da União para a "Urbanização - comunidade Chapadão/Chico Mendes e produção habitacional MCMV, no âmbito do Programa PPI/INTERVENÇÕES EM FAVELAS-UAS-PROVISÃO HABITACIONAL" (Peças 40 e 44) . Os repasses efetuados pela União totalizaram R$ 34.086.251,41 (Peça 68, p. 1) , transferidos em 18 parcelas, distribuídas entre dezembro/2013 e maio/2018, consoante detalhamento à Peça 65.
No caso, a transferência era obrigatória, regulada pela Lei 11.578/2007, que disciplina as ações do Programa de Aceleração do Crescimento (PAC) . O plano de trabalho aprovado previa o seguinte detalhamento: implantação de infraestrutura; indenização de benfeitorias; produção de unidades habitacionais; assistência técnica/trabalho social/regularização fundiária; e equipamentos comunitários, cuja vigência estendeu-se de 25/11/2011 a 30/9/2021, com prazo para prestação de contas até 30/11/2021 (Peças 36, 40, p. 5, item 12.3, e Peça 68) .
O Relatório de TCE 118/2020/CEGOV/Caixa foi emitido em 28/12/2020, ou seja, ainda no curso da vigência do ajuste, e apontou débito no valor original de R$ 158.485,85, "referente à atualização monetária e aos juros incidentes sobre o valor originalmente arrestado em 29/11/2020 [29/11/2019]", ante a "não comprovação da regular aplicação dos recursos repassados pela União, consistente no desvio de finalidade na aplicação [de parte]  dos recursos federais repassados (arresto judicial em conta poupança vinculada ao TC) " (Peça 68, itens 2 e 20) .
No âmbito desta Corte de Contas, foi realizada a citação do Município do Rio de Janeiro/RJ da seguinte forma (Peça 91) :
	IRREGULARIDADE
	VALOR (R$) 

	Aplicação de recursos federais em finalidade diversa daquela previamente pactuada, sem autorização prévia do órgão repassador, em benefício do ente federado.
	Débito (s) : 
R$ 13.594.630,04, em 29/11/2019 
Crédito (s) :
R$ 482.693,63, em 21/8/2020 
R$ 305.285,78, em 21/8/2020 
R$ 4.000.000,00, em 21/8/2020 
R$ 496.017,17, em 21/2/2020 
R$ 8.310.633,46, em 16/12/2019 
Valor desta dívida atualizada monetariamente até 20/5/2021: R$ 164.503,29.

Foi também realizada a audiência dos responsáveis, conforme abaixo (Peças 89 e 90) :
	RESPONSÁVEIS
	IRREGULARIDADE

	Marcelo Bezerra Crivella,
ex-prefeito
	Utilização do recurso federal repassado em finalidade diversa do pactuado no Termo de Compromisso 0352732-89/2011, decorrente de indicação da conta vinculada à Justiça do Trabalho, para arresto, com a finalidade de pagamento de obrigações trabalhistas.

	Marcelo Silva Moreira Marques,
ex-procurador-geral municipal
	
O Município do Rio de Janeiro/RJ tomou conhecimento da citação em 31/5/2021 (Peça 92) e, embora não tenha apresentado alegações de defesa, formalizou sua defesa por meio do pagamento da GRU, inerente ao recolhimento integral do débito imputado, conforme GRU e comprovante de pagamento de R$ 164.503,29, em 14/6/2021 (Peça 100) , confirmado por consulta ao SISGRU (peça (8, p. 3) .
Nesse sentido, a SecexTCE propõe que seja dada quitação ao Município do Rio de Janeiro/RJ e suas contas julgadas regulares com ressalvas. (Peça 96) .
O Sr. Marcelo Silva Moreira Marques, ouvido em audiência à Peça 90, em razão de ter utilizado recurso federal repassado com finalidade diversa do pactuado no Termo de Compromisso 0223644-85/2007, decorrente de indicação da conta vinculada à Justiça do Trabalho para arresto, com a finalidade de pagamento de obrigações trabalhistas, indicando a conta específica do Termo de Compromisso 0223644-85/2007 para arresto judicial e não adotando medidas para evitar os arrestos, junto ao seu jurídico, no sentido de esclarecer o juízo acerca da natureza e da titularidade da conta arrestada, como também não promover os devidos expedientes para comunicar à Caixa, com a antecedência devida, sobre o arresto em 29/11/2019, apresentou razões de justificativa de Peças 82 e 108, alegando, em essência:
	a) o arquivamento da TCE, em virtude de fato extintivo, qual seja o recolhimento pelo Município do Rio de Janeiro/RJ do débito apurado;
	b) não praticou irregularidade na aplicação dos recursos e tampouco desvio de finalidade das verbas federais repassadas, argumentando que não teria "a liberalidade para escolher sobre quais recursos deveriam ser utilizados para cumprir a ordem judicial" e que "a eventual resistência configuraria a prática de crime", portanto, nessas circunstâncias, deve ser reconhecida a inexigibilidade de conduta diversa;
	c) o ajuizamento das Ações Civis Públicas 5005114-93.2019.4.02.5101 e 5025453-73.2019.4.02.5101, no contexto do relacionamento com a Caixa, inerentes à execução de obras com recursos federais repassados, e, também, sobre a existência da mediação administrativa 00400.000031/2020-18, a cargo da AGU, provocada pelo Município do Rio de Janeiro/RJ, acerca dos impasses decorrentes da aplicação dos recursos federais junto à Caixa, como prova de boa-fé do responsável;
	d) a ilegitimidade passiva para ser demandado na TCE e que apenas se submeteu ao cumprimento de ordem judicial, nos trâmites que culminaram no arresto, em estrito cumprimento do seu dever de ofício;
e) como excludente de culpabilidade, alega que submeteu o procedimento impugnado à análise e ao parecer dos diversos órgãos técnicos competentes, acrescentando que ao prefeito não competia a responsabilidade de proceder à minudente análise técnica de procedimentos administrativos e não caberia a fiscalização minuciosa da elaboração e da execução dos contratos. Arguiu ainda que a Constituição Federal não exigiria como requisito formal à indicação ao cargo de prefeito municipal conhecimento técnico específico acerca dos assuntos atinentes ao ente federado, conforme excerto mencionado da literatura jurídica "Comentários a¿ Constituição do Brasil", coordenação de Gilmar Mendes; J.J. G;
f) requer a obtenção de cópia integral, junto à AGU, do procedimento administrativo de mediação 00400.000031/2020-18 e que sejam acionados os órgãos competentes para a apuração das responsabilidades dos agentes que deram causa à denunciação caluniosa que gerou a presente TCE.
Já o Sr. Marcelo Silva Moreira Marques alega, em essência, que
	a) todos os recursos recebidos foram aplicados no objeto do Termo de Compromisso;
	b) as dificuldades financeiras enfrentadas na execução das obras das Olimpíadas, decorrentes da ação de fiscalização da Caixa, geraram glosas nas medições dessas obras e que os questionamentos decorrentes, voltados para a liberação dos pagamentos glosados pela Caixa, estariam sub judice no âmbito das Ações Civis Públicas 5005114-93.2019.4.02.5101 e 5025453-73.2019.4.02.5101 e, nesse contexto, não haveria provas da relação de causalidade de que os valores usados no arresto judicial teriam sido aplicados indevidamente;
	c) arguiu boa-fé, sustentado no fato de que, juntamente com o então prefeito, Marcelo Bezerra Crivella, teria deflagrado procedimento de conciliação/mediação/arbitragem 00400.000031/2020-18, com vistas a um desfecho conciliatório sobre a aplicação dos recursos, e não à imposição do ponto de vista da Caixa e que a consequente solução negociada se respalda na premissa de que os entes da federação são autônomos entre si, inexistindo hierarquia entre eles, e que a Caixa não teria competência para impor seu ponto de vista ao ente municipal;
	d) não houve a demonstração do nexo causal entre a conduta e o dano, na medida em que a determinação judicial do Tribunal Regional do Trabalho do Rio de Janeiro (TRT-RJ) precisou ser cumprida sob pena de crime de desobediência previsto no artigo 330 do Código Penal. Alega, também, que a Caixa não apontou parecer da lavra deste subscritor correlacionado com o objeto desta TCE;
	e) a remessa da TCE ao TCU foi intempestiva e precipitada, em função de desídia por parte da Caixa, por falta de comunicação interna entre seus órgãos, ou mesmo má-fé, para fazer valer seu ponto de vista, sem que tenha havido o prévio deslinde da mediação em curso no âmbito da AGU (00400.000031/2020-18) , arguindo, em decorrência, a aplicação de sanções administrativas pela notória litigância administrativa de má-fé (ou desídia) de empregados da Caixa que, mesmo sabendo da tentativa de conciliação em curso, procedeu à presente TCE;
	f) por fim, requer que seja requisitada cópia do procedimento administrativo da AGU 00400.000031/2020-18, arquivada a TCE por ilegitimidade ou ausência de conduta omissiva/comissiva e aplicadas penalidades aos empregados da Caixa.
A SecexTCE analisou os argumentos apresentados e os afastou, propondo rejeitar as razões de justificativa de Marcelo Bezerra Crivella e Marcelo Silva Moreira Marques, uma vez que não foram suficientes para sanar as irregularidades a eles atribuídas. Ademais, por entender que inexistiam nos autos elementos que demonstrem a boa-fé dos responsáveis ou a ocorrência de outras excludentes de culpabilidade ou prescrição da pretensão punitiva, propôs julgar irregulares as suas contas e aplicar-lhes a multa prevista no art. 58 da Lei 8.443/1992.
Por fim, como houve a quitação do débito imputado ao município, propõe acolher as alegações de defesa do município, que se limitou a apresentar comprovante do pagamento do débito, considerar presente a boa-fé e a consequente dispensa da cobrança dos juros de mora, assim como julgar suas contas regulares com ressalvas, com a devida quitação, conforme art. 202, § 4º, do RI/TCU.
Presentes os autos no Ministério Público de Contas, sobreveio o Ofício 510004356371, expedido em 25/1/2021 e originário da 23ª Vara Federal do Rio de Janeiro-RJ, encaminhando cópia, em relação ao Procedimento Comum 5008839-56.2020.4.02.5101/RJ, que tem a União/AGU como autora e o Município do Rio de Janeiro/RJ como réu, da petição inicial da ação de ressarcimento, com pedido de tutela provisória, de 13/2/2020 (Peça 114, pp. 3/31, e (Peça 115, pp. 3/31) , e do Termo de Audiência realizada em 16/12/2020 (Peça 114, pp. 32/4, e Peça 115, pp. 32/4) e informando sobre a possibilidade de realização de acordo para devolução dos valores arrestados pendentes.
O Parquet procedeu à análise conjunta da instrução da unidade técnica e desses novos elementos juntados e decidiu, conforme consta do Parecer de Peça 116, em face do que restou apurado nos autos, acompanhar a proposição de mérito oferecida pela SecexTCE (Peças 111 a 113) , nos termos sugeridos à peça 111, item 62. 
Feito esse breve introito, passo a decidir.
A irregularidade de que trata estes autos diz respeito ao desvio de finalidade na aplicação de verbas federais por meio da indicação de conta bancária pelo município para arresto judicial, decorrente de dívidas trabalhistas do município, sobre contas depositárias de repasses da União, ou seja, recursos federais sob custódia do município, com destinação específica.
De fato, restou demonstrado, nas instruções e pareceres precedentes, o bloqueio das verbas federais por meio de arrestos judiciais relacionados às dívidas trabalhistas do Município, contrariando a destinação específica definida no termo de compromisso pactuado com a União. A jurisprudência desta Corte se firmou no sentido de que, quando evidenciado que o município se beneficiou indevidamente da aplicação irregular dos recursos federais transferidos, deverá ressarcir o Erário.
Observo que o Município do Rio de Janeiro/RJ efetuou devoluções periódicas em conta corrente vinculada - 4064.006.647259-0 - durante o ano de 2020 (Peças 59 e 60) , resultando da recomposição integral do montante de R$ 5.283.996,58, remanescendo, entretanto, a atualização monetária e juros incidentes sobre o valor originalmente arrestado em 29/11/2019, peça 58, p. 10, no valor histórico de R$ 158.485,85 que, atualizado monetariamente até 20/5/2021, resultou no total de R$ 164.503,29.
Regularmente citado, o Município do Rio de Janeiro/RJ (Peça 92) , embora não tenha apresentado alegações de defesa, efetuou o recolhimento integral do débito imputado, conforme GRU e comprovante de pagamento de R$ 164.503,29, em 14/6/2021 (Peça 100) , confirmado por consulta ao SISGRU (Peça (8, p. 3) .
Ante o recolhimento integral do débito em 14/6/2021, acolho as propostas uniformes, no sentido de julgar regulares com ressalva as contas e expedir quitação ao Município do Rio de Janeiro/RJ.
Quanto aos Srs. Marcelo Bezerra Crivella, prefeito, no período de 1/1/2017 a 31/12/2020,  e Marcelo Silva Moreira Marques, Procurador Geral do Município do Rio de Janeiro, no período de 18/2/2019 até 31/12/2020, na condição de parecerista jurídico, apresentaram defesa (Peças 82, 102) que, analisadas, não foram capazes de afastar o fato da impossibilidade de utilização de recursos federais, transferidos ao município, fossem utilizados para o atendimento de decisão judicial que determinou o arresto de bens do município.
É pacífico nesta Corte que a utilização de recursos federais transferidos para finalidade específica em atendimento a outra necessidade do município, mesmo que por ocasião da ocorrência de bloqueios arrestos judiciais, tal como ocorrido na conta vinculada do Termo de Compromisso ora em análise, caracteriza o desvio de finalidade dos recursos, sendo a municipalidade responsável pela devolução dos respectivos valores, nos termos descritos no art. 6º, § 1º, da Lei 11.578/2007.
Ainda que no caso específico tenhamos constatado a devolução do valor originalmente arrestado à conta corrente vinculada ao Termo de Compromisso, a TCE foi instaurada em razão do município ter deixado de recolher a correção monetária - SELIC e juros incidentes, conforme regulamentado pela Lei 11.578/2007 e Cláusula Oitava do TC pactuado (Peça 40, pp. 4/5) , estando flagrante a irregularidade motivadora da presente TCE.
Em relação às condutas praticadas pelo ex-prefeito e pelo ex-procurador-geral municipal, entendo que, embora tenha havido o descumprimento das normas estabelecidas no termo de compromisso, as circunstâncias fáticas daquela ocasião podem servir de atenuantes para a irregularidade praticada.
De fato, seria inescusável o descumprimento de determinação judicial Tribunal Regional do Trabalho do Rio de Janeiro (TRT-RJ) que determinou o arresto dos recursos, uma vez que isso geraria como consequência a prática do crime de desobediência previsto no artigo 330 do Código Penal. Ademais, o descumprimento de ordem judicial pelo chefe de um Poder seria ato de flagrante afronta aos princípios democráticos e de harmonização dos poderes da república.
Quanto à escolha do recurso a ser bloqueado, entendo que não deveria ter sido o recurso federal transferido, uma vez que esse recurso, embora estivesse na gestão do município, não o pertencia.
No entanto, diante complexo cenário de crise econômica e financeira na área de saúde municipal, bem como em relação à pressão de conclusão das obras a tempo da abertura das Olimpíadas RIO 2016, percebo que recursos municipais também foram utilizados para o adimplemento de obrigações assumidas em parte pelo Governo Federal. 
Os recursos do Termo de Compromisso em análise, conforme relatado, seriam vinculados às despesas de parte das obras do legado olímpico. 
Soma-se às atenuantes, o fato de que os recursos federais foram posteriormente devolvidos pela municipalidade, circunstância a qual, embora não seja capaz de solucionar a finalidade do convênio, uma vez que a população ficou desassistida por longo período em que poderia ter usufruído das obras públicas compromissadas, poderá dar azo a novos projetos públicos com finalidades similares.
Ademais, situações idênticas foram acolhidas por este TCU por meio do Acórdão 1417/2023-TCU-Segunda Câmara (Rel. Ministro-Substituto Marcos Bemquerer) e do Acórdão 3091/2022-TCU-Primeira Câmara (relator Ministro Walton Alencar Rodrigues) , que trataram de recursos federais arrestados à conta bancária vinculada a termos de compromisso e chegaram à conclusão de que as responsabilidades do ex-prefeito e do ex-procurador deveriam ser afastadas.
Diante do didatismo da explanação, lanço mão dos argumentos expostos no voto condutor do Acórdão 1417/2023-TCU-Segunda Câmara (Rel. Ministro-Substituto Marcos Bemquerer) , uma vez que são plenamente aderentes ao caso:
18. Conquanto os elementos de defesa apresentados, de fato, não sirvam para elidir a falha apontada, é possível deles extrair duas linhas de argumentação que servem como atenuantes das condutas irregulares praticadas pelo ex-prefeito, a exemplo do entendimento adotado no Acórdão 3091/2022-TCU-Primeira Câmara (relator Ministro Walton Alencar Rodrigues) , que tratou de caso de arresto judicial de saldo de conta específica de contrato de repasse firmado entre o Ministério das Cidades e o Município do Rio de Janeiro, tendo os mesmos responsáveis arrolados nestes autos. 
19. O Sr. Marcelo Bezerra Crivella, em pedido de reconsideração à decisão judicial que ordenou a devolução dos recursos federais arrestados à conta bancária vinculada ao Termo de Compromisso 0302568-41/2009 em deferimento ao pedido feito pela AGU na defesa dos interesses da União, relatou o triste e complexo cenário de crise econômica e financeira na área de saúde municipal, e embora ciente do impedimento legal de empregar tais recursos federais para resolver a caótica situação, esclareceu que assim o fez momentaneamente para socorrer os servidores da área da saúde, restabelecer o pronto atendimento à população, evitar um prejuízo maior e pôr fim à greve dos servidores, requerendo assim a manutenção do bloqueio dos recursos federais. Além disso, consignou em sua petição àquele juízo o compromisso de devolução integral dos recursos federais à conta vinculada do ajuste, em face das receitas municipais futuras e advindas do Imposto Predial e Territorial Urbano - IPTU (peça 7) . 
20. O primeiro argumento atenuante que destaco do mencionado pedido de reconsideração é o cenário da grave crise na área de saúde do Município do Rio de Janeiro, com a imposição de severas consequências à população carioca que se encontrava prejudicada no direito de acesso ao tratamento de saúde, em razão da greve dos servidores. Sem dúvida, uma situação complexa que não justifica a falha incorrida pelo ex-gestor, mas atenua a sua ocorrência, porquanto atuou no sentido de evitar um prejuízo maior à população que busca a saúde pública municipal. 
21. O segundo argumento que atenua a falha na conduta do ex-gestor se refere ao compromisso exposto àquele juízo acerca da restituição dos recursos federais à conta vinculada do ajuste, o que foi efetivamente honrado pelo ex-gestor com a devolução dos valores realizada pelo Município do Rio de Janeiro, conforme demonstrado alhures.
22. Assim, não obstante a falha incorrida e a insuficiência dos outros argumentos de defesa oferecidos pelo ex-gestor, considero que, na linha do precedente do Acórdão 3091/2022-TCU-Primeira Câmara, o contexto fático justifica a regularidade com ressalva das contas do Sr. Marcelo Bezerra Crivella, com quitação. 
23. Com relação ao Sr. Procurador do Município, Sr. Marcelo Silva Moreira Marques, tal como aponta o parecer do MP/TCU, que também adotou o precedente retromencionado, cabe destacar que faltava a tal agente o poder decisório para indicar a conta específica do Termo de Compromisso 0302568-41/2009 para o arresto judicial, limitando-se a atuar na condição de representante legal do Município, sem interferir na decisão de gestão do chefe do poder executivo municipal. Assim, acompanho o parecer do MP/TCU, no sentido de julgar regulares, com quitação plena, as contas do aludido responsável.
Assim, diante do quadro fático entendo aplicável o artigo 22, § 1º da LINDB o qual dispõe que "Em decisão sobre regularidade de conduta ou validade de ato, contrato, ajuste, processo ou norma administrativa, serão consideradas as circunstâncias práticas que houverem imposto, limitado ou condicionado a ação do agente.".
Desta forma, entendo que o contexto fático autoriza julgar regulares com ressalvas as contas do Sr. Marcelo Bezerra Crivella e do Sr. Marcelo Silva Moreira Marques.
Registro, por fim, que não há que se falar em prescrição, ainda que sob a ótica na novel Resolução-TCU 344/2022. No presente caso, o marco inicial para a contagem do prazo para a prescrição é a data do Parecer 1830/2020/Gerência Executiva de Governo - Rio de Janeiro/RJ - GIGOVRJ, com dossiê composto de documentação e esclarecimentos que visavam subsidiar a instauração de Tomada de Contas Especial - TCE, relativa ao Termo de Compromisso 0352.732-89/2011, firmado com a Prefeitura da Cidade do Rio de Janeiro, emitido em 3/11/2020 (Peça 1) , conforme estabelecido no inc. IV do art. 4º da referida Resolução.
A partir daí, diversos atos inequívocos para a apuração dos fatos, que interrompem a prescrição segundo o §1º do art. 8º da mencionada norma, foram praticados, tais como: Relatório do Tomador de Contas, emitido em 28/12/2020 (Peça 68) , registro do débito no âmbito deste Tribunal, realizado em 11/1/2021 (Peça 69) , instrução inicial da unidade técnica, concluída em 6/5/2021 (Peça 79) , audiência dos responsáveis, Ofícios 24517 e 24515, ambos de 11/5/2021 e citação do Município do Rio de Janeiro/RJ (Peças 89, 90 e 91) . 
Ante o exposto, VOTO por que seja aprovado o Acórdão que ora submeto a este Colegiado.
TCU, Sala das Sessões, em 23 de maio de 2023.
AROLDO CEDRAZ 
Relator